ACORDAO-COMPLETO-2335424

ACÓRDÃO 2331/2020 ATA 6/2020 - PRIMEIRA CÂMARA

VISTOS, relatados e discutidos estes autos de tomada de contas especial instaurada pelo Fundo Nacional de Saúde (FNS) em desfavor dos Srs. Luiz Carlos Bueno Machado, Secretário Municipal de Saúde de Casimiro de Abreu (RJ) , no período de 3/1/2005 a 23/1/2007, e José Luiz de Souza Santos, Secretário Municipal de Saúde de Casimiro de Abreu (RJ) , nos períodos de 24/1/2007 a 30/1/2008 e 10/11 a 31/12/2008, da Sra. Talita Gonçalves de Aguiar e do Instituto de Desenvolvimento à Ecologia, Saúde e Educação - Idese, em atendimento à determinação contida no item 1.6.1 do Acórdão 2940/2015-TCU-Primeira Câmara,
	ACORDAM os ministros do Tribunal de Contas da União, reunidos em sessão da Primeira Câmara, diante das razões expostas pelo relator, em:
	9.1. com fundamento no art. 12, § 3º, da Lei 8.443/1992, considerar revel o Instituto de Desenvolvimento à Ecologia, Saúde e Educação - Idese (CNPJ 07.556.001/0001-66) ;
	9.2. rejeitar as alegações de defesa apresentadas pelos Srs. Luiz Carlos Bueno Machado (CPF XXX.393.907-XX) e José Luiz de Souza Santos (CPF XXX.277.507-XX) e pela Sra. Talita Gonçalves de Aguiar (CPF XXX.572.007-XX) ;
	9.3. com fundamento nos arts. 1º, I, 16, III, alínea "c" e § 2º, 19 e 23, III, da Lei 8.443/1992 e 1º, I, 209, III e § 5º, 210 e 214, III, do Regimento Interno do TCU, julgar irregulares as contas do Sr. Luiz Carlos Bueno Machado (CPF XXX.393.907-XX) , Secretário Municipal de Saúde e Presidente do Fundo Municipal de Saúde de Casimiro de Abreu (RJ) , entre 3/1/2005 e 23/1/2007, do Sr. José Luiz de Souza Santos (CPF XXX.277.507-XX) , Secretário Municipal de Saúde e Presidente do Fundo Municipal de Saúde de Casimiro de Abreu (RJ) , nos períodos de 24/1/2007 a 30/1/2008 e de 10/11 a 31/12/2008, da Sra. Talita Gonçalves de Aguiar (CPF XXX.572.007-XX) , técnica em contabilidade do Fundo Municipal de Saúde de Casimiro de Abreu (RJ) , e do Instituto de Desenvolvimento à Ecologia, Saúde e Educação - Idese (CNPJ 07.556.001/0001-66) , condenando-os ao pagamento das quantias a seguir especificadas, com a fixação do prazo de quinze dias, a contar do recebimento das respectivas notificações, para comprovarem perante o Tribunal, na forma prevista no art. 214, III, alínea "a", do Regimento Interno desta Corte, o recolhimento das dívidas aos cofres do Fundo Nacional de Saúde - FNS, atualizadas monetariamente e acrescidas dos juros de mora, calculados a partir das datas discriminadas abaixo até a data do recolhimento, na forma prevista na legislação em vigor, abatendo-se na oportunidade o valor já ressarcido:
	Responsáveis solidários: Sr. Luiz Carlos Bueno Machado (CPF XXX.393.907-XX) e Idese (CNPJ 07.556.001/0001-66) 
	VALOR (R$) 
	DATA

	16.100,00
	11/4/2006

	20.150,00
	11/4/2006

	11.060,00
	11/4/2006

	11.060,00
	18/5/2006

	4.221,97
	19/6/2006

	62.092,36
	19/6/2006

	88.860,99
	19/6/2006

	4.221,97
	5/7/2006

	35.241,36
	5/7/2006

	60.870,21
	2/8/2006

	113.793,40
	2/8/2006

	17.100,00
	12/9/2006

	18.600,00
	12/9/2006

	2.324,55
	12/9/2006

	17.860,00
	5/10/2006

	66.530,00
	5/10/2006

	2.324,55
	5/10/2006

	4.221,97
	1/11/2006

	20.210,00
	8/12/2006

	36.630,00
	8/12/2006

	2.324,55
	8/12/2006

	20.500,00
	8/12/2006

	4.700,00
	27/12/2006

	25.598,87
	27/12/2006

	66.600,00
	27/12/2006

	11.800,00
	27/12/2006

	Responsáveis solidários: Sr. José Luiz de Souza Santos (CPF XXX.277.507-XX) e Idese (CNPJ 07.556.001/0001-66) 
	VALOR (R$) 
	DATA

	5.062,61
	15/5/2007

	66.494,64
	15/5/2007

	33.796,00
	15/5/2007

	6.116,60
	14/6/2007

	86.564,00
	14/6/2007

	46.739,87
	14/6/2007

	Responsáveis solidários: Sr. José Luiz de Souza Santos (CPF XXX.277.507-XX) , Sra. Talita Gonçalves de Aguiar (CPF XXX.572.007-XX) e Idese (CNPJ 07.556.001/0001-66) 
	VALOR (R$) 
	DATA

	3.400,00
	31/1/2007

	5.536,22
	31/1/2007

	32.833,80
	31/1/2007

	17.146,40
	31/1/2007

	60.870,22
	16/3/2007

	87.490,91
	16/3/2007

	6.794,04
	16/3/2007

	5.539,74
	10/7/2007

	46.739,87
	10/7/2007

	80.688,00
	10/7/2007

	9.4. aplicar aos Srs. Luiz Carlos Bueno Machado (CPF XXX.393.907-XX) e José Luiz de Souza Santos (CPF XXX.277.507-XX) , à Sra. Talita Gonçalves de Aguiar (CPF XXX.572.007-XX) e ao Instituto de Desenvolvimento à Ecologia, Saúde e Educação - Idese (CNPJ 07.556.001/0001-66) , individualmente, a multa prevista nos arts. 57 da Lei 8.443/1992 e 267 do Regimento Interno do TCU, nos valores abaixo relacionados, com a fixação do prazo de quinze dias, a contar do recebimento das notificações, para comprovarem perante o Tribunal, na forma prevista no art. 214, III, alínea "a", do Regimento Interno desta Corte, o recolhimento das dívidas aos cofres do Tesouro Nacional, atualizadas monetariamente desde a data deste acórdão até as dos efetivos recolhimentos, se forem pagas após o vencimento, na forma da legislação em vigor:
	Responsável
	Valor da multa (R$) 

	Luiz Carlos Bueno Machado
	260.000,00

	José Luiz de Souza Santos
	170.000,00

	Talita Gonçalves de Aguiar
	100.000,00

	Instituto de Desenvolvimento à Ecologia, Saúde e Educação
	530.000,00

	9.5. autorizar, desde logo, caso seja requerido, o pagamento parcelado das importâncias devidas em até 36 (trinta e seis) parcelas, nos termos do art. 217 do Regimento Interno;
	9.6. autorizar, desde logo, nos termos do art. 28, II, da Lei 8.443/1992, a cobrança judicial das dívidas, caso não sejam atendidas as notificações; 
	9.7. dar ciência deste acórdão ao Departamento Nacional de Auditoria do Sistema Único de Saúde (Denasus) , ao Fundo Nacional de Saúde (FNS) e à Prefeitura Municipal de Casimiro de Abreu (RJ) ; e
9.8. dar ciência deste acórdão ao Procurador-Chefe da Procuradoria da República no Estado do Rio de Janeiro, nos termos dos arts. 16, § 3º, da Lei 8.443/1992 e 209, § 7º, do Regimento Interno do TCU, visando à adoção das medidas cabíveis.

Tomada de Contas Especial. Prefeitura Municipal de Casimiro de Abreu (RJ). Impugnação, pelo Denasus, de despesas realizadas com recursos provenientes do Fundo Nacional de Saúde. Ausência de documentos essenciais na prestação de contas.

Primeira Câmara

3. Interessados/Responsáveis:
3.1. Responsáveis: Instituto de Desenvolvimento à Ecologia, Saúde e Educação - Idese (CNPJ 07.556.001/0001-66), José Luiz de Souza Santos (CPF XXX.277.507-XX), Luiz Carlos Bueno Machado (CPF XXX.393.907-XX) e Talita Gonçalves de Aguiar (CPF XXX.572.007-XX).

13.1. Ministros presentes: Walton Alencar Rodrigues (Presidente), Benjamin Zymler (Relator), Bruno Dantas e Vital do Rêgo.
13.2. Ministros-Substitutos presentes: Augusto Sherman Cavalcanti e Weder de Oliveira.

ACORDAO-COMPLETO-2441834

Acórdão 3523/2021 - Primeira Câmara

ACORDAO-COMPLETO-2479074

Acórdão 8317/2021 - Primeira Câmara

Instituto de Desenvolvimento à ecologia, saúde e educação - IDESE

BENJAMIN ZYMLER

I - Introdução
	Trata-se de tomada de contas especial instaurada pelo Fundo Nacional de Saúde (FNS) em desfavor dos Srs. Luiz Carlos Bueno Machado, Secretário Municipal de Saúde de Casimiro de Abreu (RJ) , no período de 3/1/2005 a 23/1/2007, e José Luiz de Souza Santos, Secretário Municipal de Saúde de Casimiro de Abreu (RJ) , nos períodos de 24/1/2007 a 30/1/2008 e 10/11 a 31/12/2008, da Sra. Talita Gonçalves de Aguiar e do Instituto de Desenvolvimento à Ecologia, Saúde e Educação - Idese, em atendimento à determinação contida no item 1.6.1 do Acórdão 2940/2015-TCU-Primeira Câmara (peça 1, p. 101 a 107, e peça 2, p. 217 a 227) , a seguir transcrita:
	"1.6.1. dar ciência à Diretoria Executiva do Fundo Nacional de Saúde do inteiro teor do relatório de auditoria 13.407, emitido pelo Denasus (peça 1) , para que informe a este Tribunal, no prazo de 30 dias, as providências adotadas visando obter o ressarcimento das despesas impugnadas pelo Denasus, remetendo, se for o caso, os comprovantes de recolhimento do débito ou da instauração da tomada de contas especial, conforme estabelece o art. 7º, VII, do Anexo I, do Decreto 8.065/2013".
2.	Em cumprimento ao disposto no Acórdão 2472/2012-TCU-Segunda Câmara, o Departamento Nacional de Auditoria do Sistema Único de Saúde (Denasus) realizou auditoria na Secretaria Municipal de Saúde de Casimiro de Abreu (RJ) , nos períodos de 1º a 5/7/2013 e 30/9 a 4/10/2013. No Relatório de Auditoria 13.407, de 21/3/2014, acima citado, foram relacionadas diversas irregularidades verificadas na execução de despesas realizadas com recursos do SUS (peça 2, p. 4 a 103) .
3.	Dentre as diversas constatações relatadas pelo Denasus, reproduzo abaixo a que ensejou a instauração da presente tomada de contas especial (peça 2, p. 12 e 13) :
"Grupo: Recursos Financeiros 	Constatação nº : 285.363
Subgrupo: Execução Orçamentária
Item: Comprovação de despesas
Constatação: Irregularidades na execução das despesas realizadas com recursos financeiros destinados aos Blocos: Assistência Farmacêutica, Atenção Básica e Vigilância em Saúde, nos pagamentos realizados ao Instituto de Desenvolvimento à Ecologia, Saúde e Educação - Idese, com a Implantação do Programa de Saúde Bucal, Programa Saúde da Família, Programa de Vigilância Epidemiológica - Saúde Coletiva, no período de 2006 e 2007, oriundos do Fundo Nacional de Saúde/MS e Fundo Municipal de Saúde de Casimiro de Abreu.
	Evidência: Ao analisar, por amostragem, os processos de pagamentos realizados nos exercícios de 2006 e 2007 para a entidade Instituto de Desenvolvimento à Ecologia, Saúde e Educação Idese, CNPJ: 07.556.001/0001-66, contratada mediante o instrumento "Termos de Parceria", com o objetivo e a finalidade de Implantação do Programa de Saúde Bucal, Programa Saúde da Família, Programa de Vigilância Epidemiológica - Saúde Coletiva, verificamos que foi Liq./Pago nesses exercícios, um montante de R$ 7.597.161,77 (sete milhões quinhentos e noventa e sete mil cento e sessenta e um reais e setenta e sete centavos) , sendo R$ 4.670.692,78 (quatro milhões seiscentos e setenta mil seiscentos e noventa e dois reais e setenta e oito centavos) em 2006 e R$ 2.926.468,99 (dois milhões novecentos e vinte e seis mil quatrocentos e sessenta e oito reais e noventa e nove centavos) em 2007.
Porém, não constam dos processos a comprovação efetiva dos serviços prestados, a prestação de contas do adimplemento do seu objeto e de todos os seus recursos e bens de origem pública recebidos mediante este Termo de Parceria, além da ausência das notas fiscais correspondentes a esses serviços.
Assim sendo, os valores foram liquidados por fonte de recursos, de forma não regular, conforme demonstrados no Anexo VI, e deverão ser devolvidos ao Fundo Nacional de Saúde/MS no montante de R$ 1.336.809,68 (um milhão trezentos e trinta e seis mil oitocentos e nove reais e sessenta e oito centavos) e ao Fundo Municipal de Saúde de Casimiro de Abreu (RJ) a importância de R$ 6.260.352,09 (seis milhões duzentos e sessenta mil trezentos e cinquenta e dois reais e nove centavos) .
Desta forma, a não apresentação dos documentos fiscais para a efetiva liquidação dessas despesas contraria o disposto nos artigos 1° e 2° da Lei Federal nº 8.846, de 21 de janeiro de 1994, e nos artigos 62 e 63 da Lei Federal nº 4.320/1964 e suas alterações.
Fonte da Evidência: Extratos das Contas Correntes;
	Relação de Ordens de Pagamentos emitidos pelo Sistema Próprio da SMSCA nos períodos de 1º/1/2006 a 31/12/2006 e de 1º/1/2007 a 31/12/2007;
Processos de pagamentos nº 57/2006, 44/2006 e 47/2007.
Conformidade: Não Conforme.
Justificativa: Não houve manifestações dos gestores.
	Análise da Justificativa: Os gestores notificados não apresentaram suas justificativas no prazo concedido, deixando de exercer o direito de defesa de acordo com a Portaria GAB/MS nº 743, de 18 de abril de 2012, visando assegurar aos interessados o amplo direito de defesa e contraditório, previsto no art. 5°, inciso LV, da Constituição Federal de 1988.
Acatamento da Justificativa: Não apresentou justificativa.
Responsáveis: JOSE LUIZ DE SOUZA SANTOS, CPF XXX.277.507-XX, e LUIZ CARLOS BUENO MACHADO, CPF XXX.393.907-XX."
4.	Após analisar os documentos acostados a estes autos, a unidade técnica frisou que:
	a) uma parte dos pagamentos realizados para o Idese, com recursos do FNS, destinava-se ao custeio de ações de atenção básica. Esses dispêndios estão relacionados na tabela abaixo (peça 2, p. 48 a 53) :
	DATA DO FATO GERADOR
	VALOR (RS) 
	ORDEM DE PAGAMENTO
	RESPONSÁVEL

	11/4/2006
	20.150,00
	50/2006
	Luiz Carlos Bueno Machado

	11/4/2006
	16.100,00
	49/2006
	Luiz Carlos Bueno Machado

	19/6/2006
	88.860,99
	118/2006
	Luiz Carlos Bueno Machado

	19/6/2006
	62.092,36
	117/2006
	Luiz Carlos Bueno Machado

	5/7/2006
	35.241,36
	148/2006
	Luiz Carlos Bueno Machado

	2/8/2006
	60.870,21
	177/2006
	Luiz Carlos Bueno Machado

	2/8/2006
	113.793,40
	178/2006
	Luiz Carlos Bueno Machado

	12/9/2006
	18.600,00
	247/2006
	Luiz Carlos Bueno Machado

	12/9/2006
	17.100,00
	246/2006
	Luiz Carlos Bueno Machado

	5/10/2006
	17.860,00
	314/2006
	Luiz Carlos Bueno Machado

	5/10/2006
	66.530,00
	315/2006
	Luiz Carlos Bueno Machado

	8/12/2006
	36.630,00
	405/2006
	Luiz Carlos Bueno Machado

	8/12/2006
	20.210,00
	404/2006
	Luiz Carlos Bueno Machado

	8/12/2006
	20.500,00
	409/2006
	Luiz Carlos Bueno Machado

	27/12/2006
	66.600,00
	461/2006
	Luiz Carlos Bueno Machado

	27/12/2006
	4.700,00
	458/2006
	Luiz Carlos Bueno Machado

	27/12/2006
	11.800,00
	462/2006
	Luiz Carlos Bueno Machado

	31/1/2007
	3.400,00
	5/2007
	José Luiz de Souza Santos

	31/1/2007
	32.833,80
	7/2007
	José Luiz de Souza Santos

	31/1/2007
	5.536,22
	6/2007
	José Luiz de Souza Santos

	31/1/2007
	17.146,40
	9/2007
	José Luiz de Souza Santos

	16/3/2007
	87.490,91
	106/2007
	José Luiz de Souza Santos

	16/3/2007
	60.870,22
	105/2007
	José Luiz de Souza Santos

	15/5/2007
	33.796,00
	291/2007
	José Luiz de Souza Santos

	15/5/2007
	66.494,64
	290/2007
	José Luiz de Souza Santos

	14/6/2007
	46.739,87
	362/2007
	José Luiz de Souza Santos

	14/6/2007
	86.564,00
	361/2007
	José Luiz de Souza Santos

	10/7/2007
	46.739,87
	470/2007
	José Luiz de Souza Santos

	10/7/2007
	80.688,00
	471/2007
	José Luiz de Souza Santos

	TOTAL
	1.245.938,25
		
	b) na tabela abaixo, estão relacionados os pagamentos feitos ao Idese referentes a ações de vigilância em saúde (peça 2, p. 53 e 55) :
	DATA DO FATO GERADOR
	VALOR (R$) 
	ORDEM DE PAGAMENTO
	RESPONSÁVEL

	11/4/2006
	11.060,00
	51/2006
	Luiz Carlos Bueno Machado

	18/5/2006
	11.060,00
	88/2006
	Luiz Carlos Bueno Machado

	19/6/2006
	4.221,97
	115/2006
	Luiz Carlos Bueno Machado

	5/7/2006
	4.221,97
	146/2006
	Luiz Carlos Bueno Machado

	12/9/2006
	2.324,55
	249/2006
	Luiz Carlos Bueno Machado

	5/10/2006
	2.324,55
	317/2006
	Luiz Carlos Bueno Machado

	1/11/2006
	4.221,97
	352/2006
	Luiz Carlos Bueno Machado

	8/12/2006
	2.324,55
	407/2006
	Luiz Carlos Bueno Machado

	27/12/2006
	25.598,87
	459/2006
	Luiz Carlos Bueno Machado

	16/3/2007
	6.794,04
	107/2007
	José Luiz de Souza Santos

	15/5/2007
	5.062,61
	289/2007
	José Luiz de Souza Santos

	14/6/2007
	6.116,60
	360/2007
	José Luiz de Souza Santos

	10/7/2007
	5.539,74
	467/2007
	José Luiz de Souza Santos

	TOTAL
	90.871,42
		
	c) os Srs. Luiz Carlos Bueno Machado e José Luiz de Souza Santos e a Prefeitura Municipal de Casimiro de Abreu (RJ) foram notificados do teor do Relatório 13.407, mas não se manifestaram (peça 2, p. 126 a 128, 134 a 136, 154 a 156, 162, 163, 175 a 177 e 181 a 183) ;
	d) em cumprimento à determinação contida no item 1.6.1 do Acórdão 2940/2015-TCU-Primeira Câmara, os responsáveis foram mais uma vez notificados no âmbito do FNS (peça 2, p. 257 a 259, 309, 319, 351 e 373 a 379) . Somente o Sr. Luiz Carlos Bueno Machado respondeu, tendo alegado que não havia sido notificado por ocasião da elaboração do Relatório de Auditoria 13.407 e requerido a devolução do processo ao Denasus, com o intuito de apresentar justificativas (peça 2, p. 299 a 303) ;
	e) a Prefeitura de Casimiro de Abreu (RJ) foi igualmente notificada e, no dia 16/10/2015, informou que enviara ao Departamento Nacional de Auditoria do Sistema Único de Saúde, em abril de 2015, documentos complementares que julgava imprescindíveis para fundamentar a análise e a revisão do referido relatório (peça 2, p. 287 a 293) . Cumpre assinalar que essa documentação não constava dos presentes autos. Tampouco havia sido juntada qualquer análise complementar eventualmente realizada pelo Denasus;
	f) no dia 18/12/2015, foi instaurada a tomada de contas especial (peça 1, p. 2, 26 e 27) ;
	g) no seu relatório (peça 1, p. 101 a 107) , datado de 5/1/2016, o tomador de contas concluiu pela ocorrência de dano ao erário no valor de R$ 1.336.809,68 (um milhão trezentos e trinta e seis mil oitocentos e nove reais e sessenta e oito centavos) e atribuiu responsabilidade aos Srs. Luiz Carlos Bueno Machado, pelo montante de R$ 744.996,75 (setecentos e quarenta e quatro mil novecentos e noventa e seis reais e setenta e cinco centavos) , e José Luiz de Souza Santos, pela quantia de R$ 591.812,92 (quinhentos e noventa e um mil oitocentos e doze reais e noventa e dois centavos) ;
	h) no item VI do relatório do tomador de contas, foi registrado que (peça 1, p. 106) :
	"A Prefeitura Municipal de Casimiro de Abreu (RJ) apresentou justificativas ao ofício de comunicação n° 5.087/2015, tendo comunicado que, em 16/04/2015, foram encaminhados documentos complementares para a análise juntamente com pedido de reconsideração, conforme ofício n° 195/2015-sms (fl. 147) , os quais ainda não foram analisados pela equipe de auditoria";
	i) no dia 5/1/2016, o Sr. Luiz Carlos Bueno apresentou nova manifestação, alegando não ter tido acesso aos documentos que se encontravam em poder da Prefeitura Municipal de Casimiro de Abreu (RJ) . Adicionalmente, solicitou que o Denasus requeresse à Prefeitura cópias dos documentos que comprovavam as despesas realizadas, sob pena de nulidade e desconstituição judicial da decisão tomada com base no Relatório de Auditoria 13.407 (peça 1, p. 120 a 126) ;
	j) esta tomada de contas especial foi então encaminhada para a Controladoria Geral da União (CGU) , que emitiu o Relatório de Auditoria 224/2016, de 18/2/2016, no qual concordou com as conclusões do tomador de contas (peça 1, p. 133 a 136) . No certificado de auditoria e no parecer do dirigente do órgão de controle interno, foi proposta a irregularidade das presentes contas (peça 1, p. 137 e 138) ; e
	k) em seguida, foi emitido o pronunciamento ministerial (peça 1, p. 139) .
5.	Com fulcro nessas considerações, a unidade técnica realizou as seguintes diligências:
junto ao Denasus, para que enviasse a esta Corte de Contas:
cópia das evidências (extratos das contas correntes, relação de ordens de pagamentos emitidas pelo sistema próprio da SMSCA nos períodos de 1º/1 a 31/12/2006 e de 1º/1 a 31/12/2007 e processos de pagamentos 57/2006, 44/2006, e 47/2007) que fundamentaram a constatação 285.363 veiculada no Relatório de Auditoria 13.407;
cópia da documentação complementar enviada pela Prefeitura Municipal de Casimiro de Abreu (RJ) , por meio do Ofício 195/2015-SMS, de 16/4/2015, mencionado no item VI do relatório do tomador de contas relativo ao processo de tomada de contas especial 25000.206513/2015-48; e
cópia da análise da documentação complementar enviada pela Prefeitura Municipal de Casimiro de Abreu (RJ) referida acima; e
junto à Prefeitura Municipal de Casimiro de Abreu (RJ) , para que enviasse a esta Corte de Contas cópia dos processos dos pagamentos feitos ao Instituto de Desenvolvimento à Ecologia, Saúde e Educação (Idese) nos exercícios de 2006 e 2007.
6.	A diligência junto ao Denasus foi realizada por meio do Ofício 2.214/2016-TCU/SECEX-RJ, de 26/7/2016 (peças 13 e 33) . Em resposta, o órgão enviou a documentação constante das peças 14 a 30.
7.	A diligência junto à Prefeitura Municipal de Casimiro de Abreu (RJ) foi feita por meio do Ofício 1.803/2016-TCU/SECEX-RJ, de 28/6/2016. As informações prestadas pela Prefeitura foram acostadas às peças 9 e 10.
8.	Com fulcro na análise das informações prestadas pelo Denasus, a auditora destacou que:
	a) foram encaminhados os seguintes documentos:
	- relação das ordens de pagamento emitidas pelo Fundo Municipal de Saúde de Casimiro de Abreu (RJ) em favor do Idese nos exercícios de 2006 e 2007 (peça 15, p. 1 a 13) ;
	- extratos bancários das contas-correntes 58.040-6 (peça 15, p. 39 a 87) e 6.378-9 (peça 16, p. 1 a 44) referentes aos anos de 2006 e 2007, ambas em nome da Prefeitura Municipal de Casimiro de Abreu (RJ) ;
	- cópias dos processos de pagamentos 44/2006 (peça 16, p. 45 a 121) , 47/2007 (peça 17, p. 1 a 136) , 57/2006 (peça 17, p. 137 a 204) , 103/2007 (peça 17, p. 205 a 330) , 218/2007 (peça 20) , 243/2007 (peça 21) e 276/2007 (peça 22) ;
	b) nesses documentos, constam as seguintes informações relativas aos processos de pagamento, aos cheques emitidos e às transferências realizadas, que foram questionados pelo Denasus:
	PROCESSO
	ORDEM DE PAGAMENTO
	DATA
	VALOR (R$) 
	CHEQUE
	DATA
	C/C

	44/2006
	49/2006
	11/4/2006
	16.100,00
	851.620
	11/4/2006
	58.040-6

		50/2006
	11/4/2006
	20.150,00
	851.621
	11/4/2006
	58.040-6

		51/2006
	11/4/2006
	11.060,00
	850.614
	11/4/2006
	6.378-9

	57/2006
	88/2006
	18/5/2006
	11.060,00
	850.618
	18/5/2006
	6.378-9

	65/2006
	115/2006
	19/6/2006
	4.221,97
	850.622
	19/6/2006
	6.378-9

		117/2006
	19/6/2006
	62.092,36
	851.646
	19/6/2006
	58.040-6

		118/2006
	19/6/2006
	88.860,99
	851.647
	19/6/2006
	58.040-6

	69/2006
	146/2006
	5/7/2006
	4.221,97
	850.627
	5/7/2006
	6.378-9

		148/2006
	5/7/2006
	35.241,36
	851.656
	5/7/2006
	58.040-6

	84/2006
	177/2006
	2/8/2006
	60.870,21
	851.665
	2/8/2006
	58.040-6

		178/2006
	2/8/2006
	113.793,40
	851.666
	2/8/2006
	58.040-6

	93/2006
	246/2006
	12/9/2006
	17.100,00
	851.702
	12/9/2006
	58.040-6

		247/2006
	12/9/2006
	18.600,00
	851.703
	12/9/2006
	58.040-6

		249/2006
	12/9/2006
	2.324,55
	850.650
	12/9/2006
	6.378-9

	103/2006
	314/2006
	5/10/2006
	17.860,00
	851.730
	5/10/2006
	58.040-6

		315/2006
	5/10/2006
	66.530,00
	851.731
	5/10/2006
	58.040-6

		317/2006
	5/10/2006
	2.324,55
	850.666
	5/10/2006
	6.378-9

	114/2006
	352/2006
	1/11/2006
	4.221,97
	850.676
	1/11/2006
	6.378-9

	119/2006
	404/2006
	8/12/2006
	20.210,00
	851.779
	8/12/2006
	58.040-6

		405/2006
	8/12/2006
	36.630,00
	851.780
	8/12/2006
	58.040-6

		407/2006
	8/12/2006
	2.324,55
	850.682
	8/12/2006
	6.378-9

		409/2006
	8/12/2006
	20.500,00
	851.781
	8/12/2006
	58.040-6

	125/2006
	458/2006
	27/12/2006
	4.700,00
	851.799
	27/12/2006
	58.040-6

		459/2006
	27/12/2006
	25.598,87
	850.685
	27/12/2006
	6.378-9

		461/2006
	27/12/2006
	66.600,00
	851.800
	27/12/2006
	58.040-6

		462/2006
	27/12/2006
	11.800,00
	851.801
	27/12/2006
	58.040-6

	47/2007
	5/2007
	31/1/2007
	3.400,00
	851.808
	31/1/2007
	58.040-6

		6/2007
	31/1/2007
	5.536,22
	850.697
	31/1/2007
	6.378-9

		7/2007
	31/1/2007
	32.833,80
	851.809
	31/1/2007
	58.040-6

		9/2007
	31/1/2007
	17.146,40
	851.810
	31/1/2007
	58.040-6

	103/2007
	105/2007
	16/3/2007
	60.870,22
	transf
	16/3/2007
	58.040-6

		106/2007
	16/3/2007
	87.490,91
	transf
	17/3/2007
	58.040-7

		107/2007
	16/3/2007
	6.794,04
	transf
	16/3/2007
	6.378-9

	218/2007
	289/2007
	15/5/2007
	5.062,61
	transf
	16/5/2007
	6.378-9

		290/2007
	15/5/2007
	66.494,64
	transf
	16/5/2007
	58.040-6

		291/2007
	15/5/2007
	33.796,00
	transf
	16/5/2007
	58.040-6

	243/2007
	360/2007
	14/6/2007
	6.116,60
	transf
	14/6/2007
	6.378-9

		361/2007
	14/6/2007
	86.564,00
	transf
	14/6/2007
	58.040-6

		362/2007
	14/6/2007
	46.739,87
	transf
	14/6/2007
	58.040-6

	276/2007
	467/2007
	10/7/2007
	5.539,74
	transf
	10/7/2007
	6.378-9

		470/2007
	10/7/2007
	46.739,87
	transf
	10/7/2007
	58.040-6

		471/2007
	10/7/2007
	80.688,00
	transf
	10/7/2007
	58.040-6

	TOTAL
	R$ 1.336.809,67
			
	c) ocorre que nem todos os processos acima citados foram entregues pela Prefeitura Municipal de Casimiro de Abreu (RJ) , por ocasião da auditoria que deu origem ao Relatório 13.407 (peça 2, p. 9) , ao Departamento Nacional de Auditoria do Sistema Único de Saúde. Assim, o Denasus pôde remeter ao TCU somente os processos 44/2006, 57/2006, 47/2007, 103/2007, 218/2007, 243/2007 e 276/2007;
	d) cabe esclarecer que, em resposta à diligência desta Corte de Contas, a Prefeitura de Casimiro de Abreu (RJ) , por meio do Ofício GP 195/2016, de 13/7/2016, subscrito pelo Sr. Antonio Marcos Lemos Machado, então Prefeito Municipal, e pela Sra. Rita de Cássia Zaniboni de Salles, então Corregedora-Geral, encaminhou cópias de doze processos de pagamentos feitos ao Idese em 2006 com recursos municipais, porém deixou de enviar os processos de pagamentos elaborados pelo Fundo Municipal de Saúde de Casimiro de Abreu (RJ) , sem justificar tal fato;
	e) os processos de pagamento encaminhados ao TCU contêm os seguintes documentos: 
	- solicitação de repasse;
	- justificativa;
	- parecer da Procuradoria Geral do Município de Casimiro de Abreu (RJ) favorável à assinatura do termo de parceria com o Instituto de Desenvolvimento à Ecologia, Saúde e Educação;
	- cópia do termo de parceria firmado com o Idese;
	- ofícios emitidos por aquele instituto, por meio dos quais encaminha planilhas e solicita o repasse dos recursos;
	- disponibilização orçamentária;
	- notas de empenho, notas de liquidação e ordens de pagamento; e
	- cópias de cheques ou autorizações para transferências;
	f) os termos de parceria firmados visando à implantação dos Programas de Saúde Bucal, Saúde da Família e Vigilância, no exercício de 2006 (peça 16, p. 77 a 86 e 89 a 98, e peça 17, p. 149 a 157) , estabeleciam que:
"2. Programa de Saúde Bucal
2.1. Objetivo
2.1.1 Desenvolver ações de promoção e prevenção das doenças neste âmbito mais prevalentes no seu território de atuação, realizar procedimentos educativos e preventivos nos usuários para o atendimento clínico, como evidenciação da placa bacteriana, realizar procedimentos coletivos como escovação supervisionada e bochecho flueretados na unidade básica de saúde ou por unidade móvel.
2.2. Metas
2.2.1 Manter equipe de trabalho durante 40 (quarenta) horas semanais para realização das ações abaixo relacionadas.
2.2.2 Manter estrutura administrativa para controle de recursos humano e financeiro das ações pactuadas.
2.2.3 Consulta Odontológica - primeira consulta.
2.2.4 Aplicação terapêutica intensiva com flúor.
2.2.5 Aplicação de cariostático (por dente) .
2.2.6 Aplicação de selante.
2.2.7 Controle de placa bacteriana.
2.2.8 Escariação.
2.2.9 Raspagem, alisamento e polimento - RAP (por hemi-arcada) .
2.2.10 Curetagem supar-gengival e polimento dentário.
2.2.11Selamento de cavidade com cimento provisório.
2.2.12 Capeamento pulpar direto em dente permanente.
2.2.13 Pulpoctomia em dente decíduo ou permanente e selamento provisório.
2.2.14 Restauração a pino.
2.2.15 Restauração com amálgama de duas ou mais faces.
2.2.16 Restauração com amálgama de uma face.
2.2.17 Restauração com compósito de duas ou mais faces. (sic) 
2. Programa de Vigilância Epidemiológica - Saúde Coletiva
2.1 Objetivo
2.1.1 Efetuar levantamento de Agravos e Notificações, visando diagnosticar possíveis doenças de caráter epidemiológico. Implementar atividades nos âmbitos Ambulatorial, Hospitalar, Vigilância Sanitária, Epidemiológica, Controle e Avaliação das doenças existentes no município para que seja elaborada a PROGRAMAÇÃO PACTUADA E INTEGRADA - PPI. Implementar em Parceria com a Secretaria de Municipal de Saúde, o Sistema de Informação em saúde de natureza Demográfica, Epidemiológica, Administrativa e Gerenciais necessárias para o estudo e o desenvolvimento da gestão dos bens e serviços de saúde do município.
2.2 Metas:
2.2.1Manter equipe de trabalho durante 40 (quarenta) horas semanais para realização das ações abaixo relacionadas:
2.2.2 Manter estrutura administrativa para controle de recursos humano e financeiro das ações pactuadas;
2.2.3 Vigilância Epidemiológica;
2.2.4 Vigilância Sanitária;
2.2.5 Educação em Saúde;
2.2.6 Combate a Dengue;
2.2.7 Combate aos Roedores;
2.2.8 Visitas Domiciliares, Logradouros Públicos, Estabelecimentos Comerciais e Indústrias dos Guardas de Endemias/Agentes Sanitários;
2.2.9 Vigilância e Controle da Qualidade da Água para Consumo Humano e seu Padrão de Potabilidade.
2.2.10 DST/AIDS;
2.2.11 Eliminação da Hanseníase;
2.2.12 Combate a Tuberculose;
2.2.13 Saúde da Mulher;
2.2.14 Saúde do Idoso;
2.2.15 Saúde da Criança;
2.2.16 Carências Nutricionais; (sic) 
2. Programa Saúde de Família
2.1 Objetivo
2.1.1 Estabelecer assistência médica, bucal e nutricional nas diversas comunidades do município parceiro, desenvolvendo e acompanhando o atendimento no Âmbito da Atenção Básica, dentre elas o controle da Tuberculose, eliminação da Hanseníase, controle da Hipertensão, controle da Diabetes Melittus, ações de Saúde Bucal, ações de Saúde da Criança e ações de Saúde da Mulher.
2.2. Metas:
2.2.1. Manter equipe de trabalho durante 40 (quarenta) horas semanais para realização das ações abaixo relacionadas:
2.2.2. Manter estrutura administrativa para controle de recursos humano e financeiro das ações pactuadas;
2.2.3. Realizar controle periódico dos pacientes com tuberculose nas comunidades atendidas apelo Programa, avaliando suas condições de saúde, bem como eficácia e permanência do tratamento da doença até o seu término;
2.2.4. Identificação, tratamento e cura dos casos de Hanseníase, desenvolvendo campanhas de conscientização e controle da doença com vistas à sua erradicação;
2.2.5. Acompanhamento dos casos de Hipertensão Arterial, ministrando a medicação adequada ao seu controle e implementando junto aos pacientes práticas saudáveis de vida, combatendo o tabagismo e incentivando a prática de atividades físicas;
2.2.6. Acompanhamento e controle da Diabetes Melittus, referenciando e auxiliando os pacientes portadores de Diabetes nos programas específicos implantado no município;
2.2.7. Implementar ações de saúde da criança, acompanhando o desenvolvimento infantil através do controle nutricional, de vacinação e bucal, bem como os referentes às doenças infantis tendo como base as especificações do Ministério da Saúde-NOAS;
2.2.8. Implementar Desenvolver ações de promoção e prevenção das doenças da boca no âmbito mais prevalentes no seu território de atuação, realizar procedimentos educativos e preventivos nos usuários para o atendimento clínico, como evidenciação da placa bacteriana, realizar procedimentos coletivos como escovação supervisionada, e bochecho flueretados na unidade básica de saúde ou por meio de unidade móvel;
2.2.9. Promover ações de saúde da mulher, coma realização de exames para diagnóstico de doenças especificas das mulheres, implementação de ações para tratamento dessas doenças, especialmente as que podem causar câncer de colo do útero, diagnosticar a gravidez e fazer o acompanhamento pré-natal, inclusive com o controle nutricional da gestante, implementar ações de educação e prevenção contra as Doenças Sexualmente Transmissíveis - DST, promover o planejamento familiar;
2.2.10. Referenciar os pacientes portadores de HIV-SORO POSITIVO aos programas específicos implantados no município;
2.2.11 Manter arquivo, para uso imediato, dos prontuários dos Usuários do Sistema Único de Saúde SUS cadastrados na Unidade com base nas recomendações do Ministério da Saúde;
2.2.12 Elaborar programa de trabalho com o detalhamento das ações que serão implementadas através deste Termo de Parceria";
g) os termos de parceria firmados em 2/1/2007 sequer detalhavam os serviços que deveriam ser executados pelo Idese, como se observa nos trechos desses documentos a seguir transcritos (peça 17, p. 23 a 32, 56 a 63 e 66 a 74) :
"2. EXECUTAR TODAS AS TAREFAS E ATIVIDADES INERENTES AO OBJETO DOS TERMOS DE PARCERIA visando o bom andamento do Programa estabelecido no item 1 da cláusula primeira deste termo.
2.1 Manter equipe de trabalho atuando conforme seus respectivos Programas de trabalho. Mantendo-se equipes de Recursos Humanos para as ações pactuadas.
2.2 Manter relatórios de pontos atualizados diariamente e mensalmente enviados ao CMS-CA.
2.3 Promover avaliação de desempenho da equipe de Recursos Humanos em conjunto com a Secretaria Municipal de Saúde e o CMS-CA.
2.4 As metas do programa objeto deste Termo de Parceria serão estipuladas conforme programa de trabalho elaborado e aprovado pelo CMS-CA";
	h) cumpre assinalar que os termos de parceria firmados em 2007 com o Idese foram rescindidos em abril daquele ano, em razão da não apresentação das prestações de contas relativas aos termos assinados em 2006, conforme informado no preâmbulo da Lei Municipal 1.129, de 17/4/2007 (peça 19, p. 5) , in verbis:
	"CONSIDERANDO os Termos de Parcerias celebrados em 02 de janeiro de 2007 entre o Município de Casimiro de Abreu e o Instituto de Desenvolvimento à Ecologia, Saúde e Educação - Idese, Organização da Sociedade Cível de Interesse Público, inscrita no CNPJ nº 07.556.001/0001-66, com sede à Avenida Rio Branco, nº 245, sala 2706 - 24º andar - centro - Rio de Janeiro - RJ, os quais têm como objetivo e finalidade a administração de pessoal cujas atividades estão intrinsicamente envolvidas nos Programa de Saúde do Município, em especial no Programa Saúde da Família - PSF, Programa de Saúde Bucal, Programa de Saúde Mental, Programa de Atendimento de Fisioterapia Domiciliar e Programa de Vigilância Sanitária;
	CONSIDERANDO que o Idese descumpriu a cláusula 5 dos Termos de Parceria celebrados em 22 de fevereiro de 2006, os quais tinham objetivos idênticos aos supramencionados, deixando de apresentar a prestação de contas ao Município em 28 de fevereiro do corrente ano;
	CONSIDERANDO que o descumprimento de tal cláusula foi um dos motivos que ensejou a rescisão dos Termos de Parceria celebrados em 02 de janeiro do corrente ano a partir de 1º de abril de 2007";
	i) constatou-se ainda que os pagamentos mensais ao Idese foram realizados sem a apresentação da documentação comprobatória da efetiva prestação dos serviços relacionados acima. Nesse sentido, no Relatório de Auditoria 13.407, o Denasus registrou que:
"Porém, não constam dos autos dos processos a comprovação efetiva dos serviços prestados, a prestação de contas do adimplemento do seu objeto e de todos os seus recursos e bens de origem pública recebidos mediante este Termo de Parceria, além da ausência das notas fiscais correspondentes a esses serviços";
j) os processos referentes aos pagamentos em tela permitem identificar os responsáveis por cada um deles, conforme detalhamento abaixo:
- processos 44/2006 e 57/2006: o Sr. Luiz Carlos Bueno Machado, então Secretário Municipal de Saúde e Presidente do Fundo Municipal de Saúde, autorizou as despesas e assinou as notas de empenho, as notas de liquidação (nas quais declarou que os serviços haviam sido prestados e os materiais entregues) e as ordens de pagamento (peça 16, p. 45 a 121, e peça 17, p. 137 a 204) ; e 
	- processos 47/2007, 103/2007, 218/2007, 243/2007 e 276/2007: o Sr. José Luiz de Souza Santos, então Secretário Municipal de Saúde e Presidente do Fundo Municipal de Saúde, autorizou as despesas e assinou as notas de empenho e as ordens de pagamento. As notas de liquidação foram assinadas unicamente pela Técnica em Contabilidade Talita Gonçalves de Aguiar que, nos processos 47/2007, 103/2007 e 276/2007, declarou que os serviços haviam sido prestados e os materiais entregues (peça 17, p. 1 a 136 e 205 a 330, e peças 20 a 22) ;
	k) cabe reiterar que os processos de pagamentos 65/2006, 69/2006, 84/2006, 93/2006, 103/2006, 114/2006, 119/2006 e 125/2006 não constam destes autos. Logo, deve ser efetuada nova diligência para a Prefeitura Municipal de Casimiro de Abreu (RJ) , com o intuito de obter esses documentos; e
	l) também é necessário realizar nova diligência junto ao Denasus, com o fito de receber informações sobre a análise efetuada por aquele departamento da documentação complementar enviada pela Prefeitura Municipal de Casimiro de Abreu (RJ) .
9.	Em seguida, a auditora destacou que:
	a) a diligência junto ao Denasus foi efetivada por meio do Ofício 4.001/2016-TCU/SECEX-RJ, de 8/12/2016 (peças 36 e 40) . Em resposta, o órgão encaminhou o Relatório Complementar da Auditoria 13.407, de 4/1/2017 (peça 43) , razão pela qual essa diligência deve ser considerada atendida;
	b) no relatório acima mencionado, foi analisada a documentação complementar apresentada pela Prefeitura de Casimiro de Abreu (RJ) . Naquela oportunidade, foi mantida a conclusão pela não conformidade citada na constatação 285.363, que deu origem a esta tomada de contas especial, in verbis (peça 43, p. 11) :
"Análise da Justificativa:
Permanece a não conformidade citada na Constatação nº 285.363 do Relatório nº 13.407, quanto às irregularidades das despesas realizadas nos pagamentos ao Instituto de Desenvolvimento à Ecologia, Saúde e Educação - IDESE, nos exercícios de 2006 e 2007.
A SMS de Casimiro de Abreu/RJ não encaminhou as Prestações de Contas do Instituto IDESE referente aos exercícios de 2006 e 2007, das despesas realizadas com recursos financeiros destinados aos Blocos: Assistência Farmacêutica, Atenção Básica e Vigilância em Saúde, nos pagamentos realizados ao Instituto de Desenvolvimento à Ecologia, Saúde e Educação - IDESE, com a implantação dos Programas de Saúde Bucal, Saúde da Família, Vigilância Epidemiológica e saúde coletiva nos períodos de 2006 e 2007, oriundos do Fundo Nacional de Saúde/MS e Fundo Municipal de Saúde de Casimiro de Abreu/RJ.
Os processos encaminhados pela SMS de Casimiro de Abreu/RJ para serem analisados, foram apenas os de pagamentos do exercício de 2007: n° s. 103/07 mês 02/07, 179/07 mês 03/07, 217/07 complemento do mês 03/07, 218/07 mês abril/07, 243/07 mês maio/07, 276/07 mês junho/07 e 317/07 mês julho/07.
A não apresentação dos documentos fiscais para efetiva liquidação dessas despesas contrariou o disposto nos artigos 1° e 2° da Lei Federal n° 8.846, de 21 de janeiro de 1994, e os artigos 62 e 63 da Lei Federal n° 4.320/1964 e suas alterações.
Assim sendo, ratificamos que os valores foram liquidados por fonte de recursos, de forma não regular, conforme demonstrado no Anexo VI do Relatório da Auditoria n° 13407, que deverão ser devolvidos ao Fundo Nacionais de Saúde/MS no montante de R$ 1.336.809,68 (um milhão trezentos e trinta e seis, oitocentos e nove reais e sessenta e oito centavos) e ao Fundo Municipal de Saúde de Casimiro de Abreu/RJ a importância de R$ 6.260.352,09 (seis milhões, duzentos e sessenta mil, trezentos e cinquenta e dois reais e nove centavos) , conforme Planilha de Devolução constante do Relatório Complementar da Auditoria n° 13.407.
 (...) 
VI - CONCLUSÃO
Diante do exposto no presente Relatório Complementar, que teve como finalidade, avaliar as justificativas intempestivas apresentadas pelos gestores, conclui-se que as mesmas não trouxeram fatos novos suficientes, para que a equipe de auditoria procedesse alterações substanciais no relatório, sobretudo quanto aos valores apontados na planilha de proposição de devolução, logo, faremos as seguintes considerações:
1. Gestão Financeira/Conselho Municipal de Saúde/Fundo Municipal de Saúde.
Houve irregularidades na execução das despesas realizadas com recursos financeiros, destinados aos Blocos da Assistência Farmacêutica, Atenção Básica e de Vigilância em Saúde, conforme demonstrado nas Planilhas de Proposição de Devolução.
Os valores deverão ser devolvidos ao Fundo de Nacional de Saúde/MS no montante de R$ 1.336.809,68 (um milhão, trezentos e trinta e seis mil, oitocentos e nove reais e sessenta e oito centavos) e ao Fundo Municipal de Saúde de Casimiro de Abreu no montante de R$ 6.260.352,09 (seis milhões, duzentos e sessenta mil, trezentos e cinquenta e dois reais e nove centavos) , totalizando R$ 7.597.161,77 (sete milhões, quinhentos e noventa e sete mil, cento e sessenta e um real e setenta e sete centavos) , com os devidos acréscimos legais.
 (...) 
A Secretaria Municipal de Saúde de Casimiro de Abreu/RJ não disponibilizou para análise da equipe, todos os processos de aquisições, pagamentos e as prestações de contas do Instituto de Desenvolvimento à Ecologia, Saúde e Educação IDESE CNPJ 07.556.001/0001-66 dos exercícios de 2006 e 2007, referente ao Termo de Parceria, com o objetivo e finalidade de Implantação do Programa de Saúde Bucal Programa Saúde da Família, Programa de Vigilância Epidemiológica e Saúde Coletiva, em que foram utilizados recursos oriundos da fonte SUS, no período compreendido entre 2005 a 2011";
c) como se vê, a documentação complementar enviada pela Prefeitura de Casimiro de Abreu (RJ) ao Denasus, consistente em processos referentes a pagamentos efetuados no exercício de 2007, que não continham documentos fiscais, não foi capaz de alterar a conclusão inicial do Relatório de Auditoria 13.407;
	d) a diligência junto à Prefeitura Municipal de Casimiro de Abreu (RJ) foi efetivada por meio do Ofício 4.000/2016-TCU/SECEX-RJ, de 8/12/2016 (peças 37 e 38) . Em resposta, o ente federado encaminhou cópias dos processos de pagamento 65/2006 (peça 47, p. 1 a 81) , 69/2006 (peça 47, p. 82 a 155) , 84/2006 (peça 48) , 93/2006 (peça 49) , 103/2006 (peça 50) , 114/2006 (peça 51, p. 1 a 94) , 119/2006 (peça 51, p. 95 a 199) e 125/2006 (peça 52) , razão pela qual essa diligência deve ser considerada atendida;
	e) as informações existentes nos referidos processos confirmam os dados constantes do Relatório de Auditoria 13.407 e permitem identificar os responsáveis pelo dano apurado pelo Denasus, como se verá a seguir;
	f) entre os documentos enviados ao TCU, cabe destacar os seguintes:
	- relação das ordens de pagamento emitidas pelo Fundo Municipal de Saúde de Casimiro de Abreu (RJ) em favor do Idese nos exercícios de 2006 e 2007 (peça 15, p. 1 a 13) ;
	- extratos bancários das contas-correntes 58.040-6 (peça 15, p. 39 a 87) e 6.378-9 (peça 16, p. 1 a 44) , referentes aos anos de 2006 e 2007, ambas em nome da Prefeitura Municipal de Casimiro de Abreu (RJ) ; e
	- cópias dos processos de pagamentos 44/2006 (peça 16, p. 45 a 121) , 57/2006 (peça 17, p. 137 a 204) , 65/2006 (peça 47, p. 1 a 81) , 69/2006 (peça 47, p. 82 a 155) , 84/2006 (peça 48) , 93/2006 (peça 49) , 103/2006 (peça 50) , 114/2006 (peça 51, p. 1 a 94) , 119/2006 (peça 51, p. 95 a 199) , 125/2006 (peça 52) , 47/2007 (peça 17, p. 1 a 136) , 103/2007 (peça 17, p. 205 a 330) , 218/2007 (peça 20) , 243/2007 (peça 21) e 276/2007 (peça 22) ;
	g) os elementos presentes nestes autos permitem caracterizar a ocorrência de dano ao erário decorrente da execução irregular de despesas feitas com recursos oriundos do Fundo Nacional de Saúde destinados aos blocos Assistência Farmacêutica, Atenção Básica e Vigilância em Saúde. Esses valores foram utilizados para custear pagamentos realizados para o Idese com fulcro em termos de parceria firmados visando à implantação dos Programas de Saúde Bucal, Saúde da Família, e Vigilância Epidemiológica-Saúde Coletiva, no período de 2006 e 2007;
	h) a irregularidade acima apontada decorre da ausência, nos processos relativos aos referidos pagamentos, de documentos fiscais, tais como notas fiscais, recibos ou documentos equivalentes, que comprovem a efetiva prestação dos serviços avençados. A inexistência dessas provas viola o disposto nos arts. 62 e 63 da Lei 4.320/1964 e 36 e 42 do Decreto 93.872/1986;
	i) há indícios de que o Idese contribuiu para a ocorrência do débito sob exame e dele se beneficiou, uma vez que recebeu, por meio de cheques e transferências, valores relativos a serviços cuja execução não foi efetivamente comprovada. Além disso, não apresentou qualquer documento fiscal nem prestou contas dessas quantias, o que afrontou o disposto no art. 5º dos termos de compromisso firmados com o Município de Casimiro de Abreu (RJ) ;
	j) em conformidade com os artigos 4º e 5º da Lei 8.443/1992, o Tribunal de Contas da União tem jurisdição própria e privativa sobre as pessoas e matérias sujeitas à sua competência, abrangendo todos os responsáveis pela aplicação de recursos federais. Já o art. 16, § 2°, dessa lei determina que deve o Tribunal, ao julgar irregulares as contas, fixar a responsabilidade solidária do agente público que praticou o ato irregular e do terceiro que, como contratante ou parte interessada na prática do mesmo ato, de qualquer modo haja concorrido para o cometimento do dano apurado;
	k) no caso em tela, resta claro que o Idese é esse terceiro. A respeito do assunto, a jurisprudência consolidada aponta que o TCU, quando do julgamento pela irregularidade das contas de determinado responsável, pode fixar, quanto ao débito apurado, a responsabilidade solidária de agente privado que haja concorrido para o dano, podendo ainda condená-lo ao pagamento da multa prevista no art. 57 da Lei 8.443/1992. Nesse sentido, podem ser citados os Acórdão 2262/2015-TCU-Plenário, 2.781/2015 - 1ª Câmara, 3.099/2015 - 1ª Câmara, 3.433/2015 - 1ª Câmara, 6.412/2015 - 2ª Câmara, 8.670/2015 - 2ª Câmara e 8.922/2015 - 2ª Câmara; e
	l) por fim, cabe registrar a inexistência, nestes autos, de indícios de que o Município de Casimiro de Abreu (RJ) tenha se beneficiado da execução irregular das despesas.
10.	Com fulcro no acima exposto, a unidade técnica propôs (peças 64 e 65) :
	a) realizar a citação do Sr. Luiz Carlos Bueno Machado (CPF XXX.393.907-XX) , Secretário Municipal de Saúde e Presidente do Fundo Municipal de Saúde de Casimiro de Abreu (RJ) , no período de 3/1/2005 a 23/1/2007, e do Instituto de Desenvolvimento à Ecologia, Saúde e Educação - Idese (CNPJ 07.556.001/0001-66) , na pessoa de seu representante legal, com fundamento nos arts. 10, § 1º, e 12, I e II, da Lei 8.443/1992 e 202, I e II, do Regimento Interno do TCU, para que, no prazo de quinze dias, apresentem alegações de defesa e/ou recolham, solidariamente, aos cofres do Fundo Nacional de Saúde (FNS) , as quantias abaixo indicadas, atualizadas monetariamente a partir das respectivas datas até a data do efetivo recolhimento, abatendo-se na oportunidade a quantia eventualmente ressarcida, na forma da legislação em vigor, em decorrência da execução irregular de despesas custeadas com recursos oriundos do Fundo Nacional de Saúde, destinados aos blocos Assistência Farmacêutica, Atenção Básica e Vigilância em Saúde, que foram utilizados para custear pagamentos para o Idese, realizados com fulcro em termos de parceria firmados com o intuito de implantar Programas de Saúde Bucal, Saúde da Família e Vigilância Epidemiológica - Saúde Coletiva, uma vez que não constam dos respectivos processos de pagamentos documentos fiscais que comprovem a efetiva prestação dos serviços avençados, tais como notas fiscais, recibos ou documentos equivalentes, o que viola o disposto nos arts. 62 e 63 da Lei 4.320/1964 e 36 e 42 do Decreto 93.872/1986:
	VALOR (R$) 
	DATA

	16.100,00
	11/4/2006

	20.150,00
	11/4/2006

	11.060,00
	11/4/2006

	11.060,00
	18/5/2006

	4.221,97
	19/6/2006

	62.092,36
	19/6/2006

	88.860,99
	19/6/2006

	4.221,97
	5/7/2006

	35.241,36
	5/7/2006

	60.870,21
	2/8/2006

	113.793,40
	2/8/2006

	17.100,00
	12/9/2006

	18.600,00
	12/9/2006

	2.324,55
	12/9/2006

	17.860,00
	5/10/2006

	66.530,00
	5/10/2006

	2.324,55
	5/10/2006

	4.221,97
	1/11/2006

	20.210,00
	8/12/2006

	36.630,00
	8/12/2006

	2.324,55
	8/12/2006

	20.500,00
	8/12/2006

	4.700,00
	27/12/2006

	25.598,87
	27/12/2006

	66.600,00
	27/12/2006

	11.800,00
	27/12/2006

	b) realizar a citação do Sr. José Luiz de Souza Santos (CPF XXX.277.507-XX) , Secretário Municipal de Saúde e Presidente do Fundo Municipal de Saúde de Casimiro de Abreu (RJ) , nos períodos de 24/1/2007 a 30/1/2008 e 10/11/2008 a 31/12/2008, e do Instituto de Desenvolvimento à Ecologia, Saúde e Educação - Idese (CNPJ 07.556.001/0001-66) , na pessoa de seu representante legal, com fundamento nos arts. 10, § 1º, e 12, I e II, da Lei 8.443/1992 e 202, I e II, do Regimento Interno do TCU, para que, no prazo de quinze dias, apresentem alegações de defesa e/ou recolham, solidariamente, aos cofres do Fundo Nacional de Saúde (FNS) , as quantias abaixo indicadas, atualizadas monetariamente a partir das respectivas datas até a data do efetivo recolhimento, abatendo-se na oportunidade a quantia eventualmente ressarcida, na forma da legislação em vigor, em decorrência da execução irregular de despesas custeadas com recursos oriundos do Fundo Nacional de Saúde, destinados aos blocos Assistência Farmacêutica, Atenção Básica e Vigilância em Saúde, que foram utilizados para custear pagamentos para o Idese, realizados com base em termos de parceria firmados com o intuito de implantar Programas de Saúde Bucal, Saúde da Família e Vigilância Epidemiológica - Saúde Coletiva, uma vez que não constam dos respectivos processos de pagamentos documentos fiscais que comprovem a efetiva prestação dos serviços avençados, tais como notas fiscais, recibos ou documentos equivalentes, o que viola o disposto nos arts. 62 e 63 da Lei 4.320/1964 e 36 e 42 do Decreto 93.872/1986:
	VALOR (R$) 
	DATA

	5.062,61
	15/5/2007

	66.494,64
	15/5/2007

	33.796,00
	15/5/2007

	6.116,60
	14/6/2007

	86.564,00
	14/6/2007

	46.739,87
	14/6/2007

	c) realizar a citação do Sr. José Luiz de Souza Santos (CPF XXX.277.507-XX) , Secretário Municipal de Saúde e Presidente do Fundo Municipal de Saúde de Casimiro de Abreu (RJ) , nos períodos de 24/1/2007 a 30/1/2008 e 10/11/2008 a 31/12/2008, da Sra. Talita Gonçalves de Aguiar (CPF XXX.572.007-XX) , técnica em contabilidade do Fundo Municipal de Saúde de Casimiro de Abreu (RJ) , e do Instituto de Desenvolvimento à Ecologia, Saúde e Educação - Idese (CNPJ 07.556.001/0001-66) , na pessoa de seu representante legal, com fundamento nos arts. 10, § 1º, e 12, I e II, da Lei 8.443/1992 e 202, I e II, do Regimento Interno do TCU, para que, no prazo de quinze dias, apresentem alegações de defesa e/ou recolham, solidariamente, aos cofres do Fundo Nacional de Saúde (FNS) , as quantias abaixo indicadas, atualizadas monetariamente a partir das respectivas datas até a data do efetivo recolhimento, abatendo-se na oportunidade a quantia eventualmente ressarcida, na forma da legislação em vigor, em decorrência da execução irregular de despesas custeadas com recursos oriundos do Fundo Nacional de Saúde, destinados aos blocos Assistência Farmacêutica, Atenção Básica e Vigilância em Saúde, que foram utilizados para custear pagamentos para o Idese, realizados com espeque em termos de parceria firmados com o intuito de implantar Programas de Saúde Bucal, Saúde da Família e Vigilância Epidemiológica - Saúde Coletiva, uma vez que não constam dos respectivos processos de pagamentos documentos fiscais que comprovem a efetiva prestação dos serviços avençados, tais como notas fiscais, recibos ou documentos equivalentes, o que viola o disposto nos arts. 62 e 63 da Lei 4.320/1964 e 36 e 42 do Decreto 93.872/1986:
	VALOR (R$) 
	DATA

	3.400,00
	31/1/2007

	5.536,22
	31/1/2007

	32.833,80
	31/1/2007

	17.146,40
	31/1/2007

	60.870,22
	16/3/2007

	87.490,91
	16/3/2007

	6.794,04
	16/3/2007

	5.539,74
	10/7/2007

	46.739,87
	10/7/2007

	80.688,00
	10/7/2007

11.	Por meio de despacho (peça 66) , autorizei a realização das citações em tela nos moldes propostos pela unidade técnica. Acrescentei que deveria ser incluído, no corpo do texto principal dos ofícios de citação, a informação de que, caso o responsável não demonstre a ocorrência de boa-fé, o débito ora apurado será acrescido de juros de mora, e o Tribunal proferirá, desde logo, o julgamento das contas, nos termos dos §§ 1º e 6º do art. 202 do Regimento Interno do TCU. Assinalei também que deveria estar explícito, nos referidos ofícios, que o recolhimento do débito atualizado monetariamente não dispensa a apresentação de alegações de defesa. Afinal, somente a constatação da existência de boa-fé pode afastar a aplicação de multa, a incidência de juros de mora sobre o valor da dívida e a irregularidade das contas.
12.	O Sr. Luiz Carlos Bueno Machado foi citado, por meio do Ofício 615/2017-TCU/SECEX-RJ, de 15/3/2017 (peça 71) , e apresentou alegações de defesa (peça 93) . O Sr. José Luiz de Souza Santos foi citado, por intermédio do Ofício 618/2017-TCU/SECEX-RJ, de 15/3/2017 (peça 74) , e encaminhou alegações de defesa (peça 92) . Por fim, a Sra. 	Talita Gonçalves de Aguiar foi citada, mediante o Ofício 617/2017-TCU/SECEX-RJ, de 15/3/2017 (peça 71) , e enviou alegações de defesa (peça 97) .
13.	A unidade técnica tentou citar o Instituto de Desenvolvimento à Ecologia, Saúde e Educação - Idese, por meio dos Ofícios 616/2017-TCU/SECEX-RJ, de 15/3/2017 (peça 72) , 1.101/2017-TCU/SECEX-RJ, de 20/4/2017 (peça 81) , e 1.300/2017-TCU/SECEX-RJ, de 8/5/2017 (peça 91) , enviados para três endereços diferentes dessa instituição. Contudo, as três tentativas foram infrutíferas, o que ensejou a citação por meio de edital, nos termos do art. 6º, II, da Resolução TCU 170/2014. O Edital 35/2017-TCU/SECEX-RJ, de 19/5/2017 (peça 96) , foi publicado no Diário Oficial da União no dia 25/5/2017 (peça 98) . Cumpre esclarecer que o instituto não apresentou defesa.
14.	Após analisar as defesas apresentadas, o auditor avaliou o mérito desta tomada de contas especial, tendo destacado que:
	- Quanto ao Instituto de Desenvolvimento à Ecologia, Saúde e Educação - Idese
	a) consoante exposto no parágrafo 13 deste relatório, o Idese foi citado por meio de edital e não apresentou defesa. Portanto, em conformidade com o disposto no art. 12, § 3º, da Lei 8.443/1992, deve ser considerado revel, dando-se prosseguimento ao presente processo; e
	b) eventuais benefícios advindos da análise dos elementos apresentados pelos Srs. Luiz Carlos Bueno Machado e José Luiz de Souza Santos e da Sra.Talita Gonçalves de Aguiar devem ser considerados quando da avaliação da responsabilidade desse instituto;
	- Quanto ao Sr. Luiz Carlos Bueno Machado
	- Alegações de defesa	
	a) foi citado no dia 10/4/2017, aproximadamente onze anos após os pagamentos questionados nesta TCE, que foram realizados entre 11/4 e 27/12/2006. Ainda que se adote como referência sua notificação, no âmbito de processo administrativo instaurado pelo Denasus, ocorrida em 19/11/2013 (peça 2, p. 134 a 136) , deve-se considerar que foi ultrapassado em muito o prazo decadencial de cinco anos, fixado por entendimento jurisprudencial do STJ;
	b) caso se adote como termo inicial do aludido prazo a data em que deixou de exercer o cargo de Presidente do Fundo Municipal de Saúde, qual seja 23/1/2007, a notificação pelo Denasus foi realizada mais de cinco anos após essa data;
	c) por via de consequência, no caso em tela, restou caracterizada a decadência, a qual provoca o encerramento desta tomada de contas especial;
	d) todas as ordens de pagamento questionadas nesta TCE foram assinadas após a Secretaria Municipal de Controle Interno, que é o órgão responsável por atestar a regularidade de toda e qualquer despesa realizada pelo Poder Executivo daquele ente federado, ter se manifestado de forma favorável a esses pagamentos. Aduziu que teria sido apresentada, em anexo à sua defesa, uma cópia da Lei Municipal 992/2015, que atribuiu essa competência àquela secretaria;
	e) considerando o termo de parceria firmado pelo município e pelo Idese, o pedido de pagamento feito pelo instituto ao Fundo Municipal de Saúde por serviços efetivamente prestados, que foi devidamente instruído em processo administrativo, e a manifestação favorável da Secretaria de Controle Interno, não poderia deixar de autorizar o pagamento, sob pena de comprometimento da continuidade dos programas de saúde em tela;
	f) nos presentes autos, existem cópias dos processos de pagamentos 44/2006 (peça 16, p. 45 a 121) , 57/2006 (peça 17, p. 137 a 204) , 65/2006 (peça 47, p. 1 a 81) , 69/2006 (peça 47, p. 82 a 155) , 84/2006 (peça 48, p. 1 a 67) , 93/2006 (peça 49, p. 1 a 104) , 103/2006 (peça 50, p. 1 a 103) , 114/2006 (peça 51, p. 1 a 94) , 119/2006 (peça 51, p. 95 a 199) e 125/2006 (peça 52, p. 1 a 104) . Em todos eles, há um despacho da Secretaria Municipal de Controle Interno no sentido de que os documentos que instruíam os sobreditos processos encontravam-se "dentro das formalidades legais", o que ensejou as autorizações dessas despesas;
	g) todos os pagamentos corresponderam a serviços efetivamente prestados, o que pode ser comprovado por documentos que estão com o Idese, tais como notas fiscais, recibos, fichas funcionais dos empregados e cópias das respectivas carteiras de trabalho;
	h) caso tenha ocorrido alguma irregularidade formal nos processos de pagamento, que supostamente caracterizou uma infração aos arts. 62 e 63 da Lei 4.320/1964 e 36 e 42 do Decreto Federal 93.872/1986, deve-se considerar que o defendente teria sido induzido a erro pela Secretária Municipal de Controle Interno, Sra. Cristine Brandão Moraes, a qual, por ter assinado todas as manifestações favoráveis à autorização dos pagamentos, deve ser chamada aos autos como responsável solidária; e
	i) concluiu que o ônus da prova da regularidade de pagamentos realizados há mais de onze anos não pode recair sobre ele, uma vez que observou integralmente a manifestação prévia do órgão municipal responsável pelo controle interno dos atos de despesa. Dito de outra forma, nada foi pago sem a manifestação favorável desse órgão.
	- Análise pelo auditor das alegações de defesa
	a) inicialmente, cabe tecer algumas considerações sobre a aferição da alegada prescrição. O Acórdão 1441/2016-TCU-Plenário, relatado pelo Ministro Benjamin Zymler, ao tratar da prescrição da pretensão punitiva do Tribunal de Contas da União, dispôs que:
"9.1.1. a pretensão punitiva do Tribunal de Contas da União subordina-se ao prazo geral de prescrição indicado no art. 205 do Código Civil;
9.1.2. a prescrição a que se refere o subitem anterior é contada a partir da data de ocorrência da irregularidade sancionada, nos termos do art. 189 do Código Civil;
9.1.3. o ato que ordenar a citação, a audiência ou a oitiva da parte interrompe a prescrição de que trata o subitem 9.1.1, nos termos do art. 202, inciso I, do Código Civil;
9.1.4. a prescrição interrompida recomeça a correr da data em que for ordenada a citação, a audiência ou oitiva da parte, nos termos do art. 202, parágrafo único, parte inicial, do Código Civil;
9.1.5. haverá a suspensão da prescrição toda vez que o responsável apresentar elementos adicionais de defesa, ou mesmo quando forem necessárias diligências causadas por conta de algum fato novo trazido pelos jurisdicionados, não suficientemente documentado nas manifestações processuais, sendo que a paralisação da contagem do prazo ocorrerá no período compreendido entre a juntada dos elementos adicionais de defesa ou da peça contendo o fato novo e a análise dos referidos elementos ou da resposta da diligência, nos termos do art. 160, §2º, do Regimento Interno;
9.1.6. a ocorrência desta espécie de prescrição será aferida, independentemente de alegação da parte, em cada processo no qual haja intenção de aplicação das sanções previstas na Lei 8.443/1992;
9.1.7. o entendimento consubstanciado nos subitens anteriores será aplicado, de imediato, aos processos novos (autuados a partir desta data) bem como àqueles pendentes de decisão de mérito ou de apreciação de recurso por este Tribunal";
	b) desse modo, cumpre verificar se foi ultrapassado o prazo prescricional de dez anos, indicado no art. 205 do Código Civil;
	c) este Tribunal tem entendido que a notificação válida do responsável na fase interna das apurações da tomada de contas especial interrompe a contagem do prazo para a prescrição da pretensão punitiva do TCU, conforme se observa no seguinte trecho do voto condutor do Acórdão 4840/2016-TCU-Segunda Câmara, relatado pelo Ministro André Luiz de Carvalho:
"15. Ocorre que, no presente caso concreto, não há que se falar em prescrição da pretensão punitiva, ao menos com relação às falhas atinentes à aplicação dos recursos oriundos do Peja, no exercício de 2003, porquanto, para se pronunciar especificamente a respeito das referidas irregularidades, o responsável foi devidamente notificado pelo órgão concedente em 16/9/2009 (vide fls. 89 e 115 da Peça nº 2) , interrompendo a contagem do prazo prescricional, de modo que a apuração do ilícito não chegou a ficar paralisada por mais de dez anos, anotando-se que circunstância diferente é observada no caso específico do Convênio nº 750.726/2002, em que a notificação válida pelo concedente se efetivou em 22/3/2004 (fl. 194 - Peça nº 1) , transcorrendo mais de dez anos dessa notificação até a citação pelo TCU, em 25/2/2016.
16. Peço licença, assim, para divergir do MPTCU, de sorte a me alinhar ao entendimento de que a notificação realizada no âmbito do órgão repassador interrompeu a suscitada prescrição, servindo-me, para tanto, das pertinentes considerações registradas pela ilustre Ministra Ana Arraes na condução do Acórdão 6018/2015-TCU-Segunda Câmara, ao aduzir que:
"14. Minha divergência quanto ao posicionamento do MPTCU refere-se ao ato capaz de gerar a interrupção da contagem do prazo para prescrição da pretensão punitiva. Embora o MPTCU tenha adotado, neste caso, a citação no âmbito desta Corte, a TCE autuada neste Tribunal representa as etapas finais de um processo de apuração que se inicia no âmbito do órgão repassador. Notificações realizadas na fase interna integram o processo e servem, inclusive, de referência para contagem do prazo de dez anos desde a ocorrência do dano, findo o qual fica dispensada a instauração de TCE  (art. 6º, inciso II, da IN 71/2012) . Nesse contexto, as notificações válidas realizadas no âmbito do órgão repassador não devem ser processualmente ignoradas no âmbito do TCU para fins de caracterização da prescrição.
15. Neste caso, o responsável não foi surpreendido com a citação em 20/11/2013, pois desde 27/06/2007 - portanto, menos de dez anos após os fatos - tinha ciência da apuração das irregularidades e de suas possíveis consequências, como comprova o Aviso de Recebimento por ele assinado (peça 2, p. 90) . Assim, a pretensão punitiva está preservada, pois a notificação do Ministério da Integração Nacional interrompeu o transcurso do prazo decenal, nos termos do art. 202, caput e parágrafo único, do Código Civil (Lei 10.406/2002) , que estabelece que a interrupção da prescrição só pode ocorrer uma vez e recomeça a correr da data do ato que a interrompeu. Ademais, a apuração dos fatos não ficou paralisada por mais de dez anos.
16. Destaco que, embora esse entendimento não seja consensual - como já mencionei, essa questão está sendo discutida no TC Processo 007.822/2005-4 - tal posição jurisprudencial já foi adotada em diversas oportunidades, a exemplo dos Acórdão 294/2015-TCU-Plenário, 4.669/2015 - 2ª Câmara, 1.648/2014 - 2ª Câmara e 5.061/2015 - 2ª Câmara, dentre outros";
	d) no caso em tela, foram impugnados pagamentos realizados entre 11/4 e 27/12/2006. Assim sendo, quando da notificação do responsável, ocorrida em 19/11/2013, no âmbito do processo administrativo instaurado pelo Denasus, haviam transcorrido aproximadamente 7 anos. Considerando que, naquela data, houve a interrupção do prazo decenal, conclui-se que não ocorreu a prescrição da pretensão punitiva;
	e) visando fundamentar sua alegação de decadência, o responsável aplicou, por analogia, o prazo quinquenal previsto nos arts. 1° da Lei 9.873/1999 e 1º do Decreto 20.910/1932, que cuidam de prazos prescricionais. Contudo, consoante exposto acima, este Tribunal entende que o prazo prescricional de sua pretensão punitiva não é aquele estipulado nesses dois normativos;
	f) ademais, por meio do Acórdão 1088/2015-TCU-Plenário, relatado pelo Ministro Augusto Nardes, o TCU entendeu que a duração e a validade dos processos de controle externo não se vinculam ao prazo decadencial previsto no art. 54 da Lei 9.784/1999 (norma geral) , que é de cinco anos, sendo aplicáveis as disposições da Lei 8.443/1992 (norma especial) , que não regula a decadência;
	g) cumpre destacar, ainda, que o citado art. 54 da Lei 9.784/1999, que trata do direito de a administração anular os atos administrativos de que decorram efeitos favoráveis para os destinatários, não se aplica ao caso vertente, por se referir a situação diversa daquela analisada nesta TCE. Nesse sentido, cabe transcrever o seguinte trecho do voto condutor do Acórdão 9167/2017-TCU-Segunda Câmara, relatado pelo Ministro Augusto Nardes:
	"9. A jurisprudência deste Tribunal é unânime em afastar a incidência da regra do art. 54, § 1º, da Lei 9.784/1999 aos processos de controle externo, uma vez que a norma específica, a Lei 8.443/1992 (Lei Orgânica do TCU) não dispõe sobre matéria de decadência. Logo, a decadência de que trata aquela norma geral é aplicável ao TCU somente como meio de autotutela no desempenho de sua função administrativa. Nesse sentido, cito os seguintes precedentes: Acórdãos 1.614/2010 e 1.742/2010, da 1ª Câmara; Acórdão 615/2010-TCU-Segunda Câmara e Acórdãos 3.361/2013, 2.900/2014 e 1.088/2015, do Plenário";
	h) com supedâneo nessas considerações, considera-se afastada a alegação de decadência;
	i) o responsável alegou ter autorizado a realização de despesas com espeque em despacho da Secretaria Municipal de Controle Interno, no qual teria sido afirmado que os documentos que instruíam os sobreditos processos de pagamento encontravam-se "dentro das formalidades legais";
	j) nos termos do art. 38, XII, da Lei Municipal 992/2005 (peça 100, p. 20) , compete à mencionada secretaria examinar e certificar a legalidade dos atos referentes à execução de despesas;
	k) nos casos concretos ora sob exame, a Secretária Municipal de Controle Interno se manifestou favoravelmente à realização dos pagamentos, como se observa no seguinte trecho de um desses despachos encaminhados ao Secretário Municipal de Saúde (peça 16, p. 105) :
"Após análise dos documentos anexados aos autos do presente processo, a Secretaria Municipal de Controle Interno verificou que os mesmos se encontram dentro das formalidades legais. 
Assim, sugerimos que seja autorizada a despesa e que o processo seja encaminhado ao Departamento de Contabilidade do Fundo Municipal de Saúde para emissão da nota de empenho e ordem de pagamento";
l) entretanto, entende-se que o despacho favorável da Secretária de Controle Interno não exime o Presidente do Fundo Municipal de Saúde da obrigação de verificar o fiel cumprimento do objeto avençado. Ademais, caso ele tivesse compulsado os referidos processos de pagamentos, teria sido possível constatar a ausência de elementos essenciais. Nunca é demais lembrar que tal procedimento era esperado de quem deve zelar por verbas públicas;
m) quanto à sugestão formulada pelo ex-Secretário Municipal de Saúde, no sentido de que a Sra. Cristine Brandão Moraes, então Secretária Municipal de Controle Interno, seja chamada aos autos como responsável solidária, cabe frisar que, em relação a ela, ocorreu a prescrição da pretensão punitiva, já que não houve a interrupção do prazo prescricional e foi ultrapassado o prazo decenal sem que ela fosse arrolada como responsável;
n) por fim, resta analisar a alegação do ex-gestor municipal no sentido de que todos os pagamentos realizados corresponderam a serviços efetivamente prestados, o que poderia ser comprovado por documentos de posse do Idese. Cabe salientar que o referido instituto foi citado por meio do Edital 35/2017-TCU/SECEX-RJ, de 19/5/2017 (peça 96) , publicado no Diário Oficial da União em 25/5/2017 (peça 98) , e não apresentou defesa. Adicionalmente, cumpre assinalar que não cabe ao TCU produzir provas, organizar informações, realizar perícias ou adotar qualquer medida tendente a revelar o nexo de causalidade entre recursos transferidos e despesas efetuadas, pois compete ao gestor comprovar a boa e regular aplicação desses recursos; e
o) com fulcro nessas considerações, avalia-se que as alegações de defesa sob comento devem ser rejeitadas;
	- Quanto ao Sr. José Luiz de Souza Santos
	- Alegações de defesa	
	a) foi citado no dia 10/4/2017, aproximadamente dez anos após os pagamentos questionados nesta TCE, que foram realizados entre 31/1 e 10/7/2007. Ainda que se adote como referência sua notificação, no âmbito de processo administrativo instaurado pelo Denasus, ocorrida em 19/11/2013 (peça 2, p. 134 a 136) , deve-se considerar que foi ultrapassado em muito o prazo decadencial de cinco anos, fixado por entendimento jurisprudencial do STJ;
	b) caso se adote como termo inicial do aludido prazo a data em que o Sr. Luiz Carlos Bueno Machado deixou de exercer o cargo de Presidente do Fundo Municipal de Saúde, qual seja 30/1/2008, a notificação pelo Denasus foi realizada mais de cinco anos após essa data;
	c) por via de consequência, no caso em tela, restou caracterizada a decadência, a qual provoca o encerramento desta tomada de contas especial;
	d) todas as ordens de pagamento relacionadas nos processos 47/2007 e 103/2007 foram assinadas após a Secretaria Municipal de Controle Interno, que é o órgão responsável por atestar a regularidade de toda e qualquer despesa realizada pelo Poder Executivo daquele ente federado, ter se manifestado de forma favorável a esses pagamentos. Aduziu que teria sido apresentada, em anexo à sua defesa, uma cópia da Lei Municipal 992/2015, que atribuiu essa competência àquela secretaria;
	e) as notas de liquidação das despesas referentes aos processos de pagamento 213/2007, 243/2007 e 276/2007 foram devidamente emitidas pela servidora responsável pela Contabilidade do Fundo Municipal de Saúde, Sra. Talita Gonçalves de Aguiar (CRC 67.206) ;
	f) considerando o termo de parceria firmado pelo município e pelo Idese, o pedido de pagamento feito pelo instituto ao Fundo Municipal de Saúde por serviços efetivamente prestados, que foi devidamente instruído em processo administrativo, e a manifestação favorável da Secretaria de Controle Interno e do Departamento de Contabilidade do próprio Fundo Municipal de Saúde, não poderia deixar de autorizar o pagamento, sob pena de comprometer a continuidade dos programas de saúde em tela;
	g) nos presentes autos, existem cópias dos processos de pagamentos 47/2007 (peça 17, p. 1 a 136) , 103/2007 (peça 17, p. 205 a 330) , 218/2007 (peça 20, p. 1 a 149) , 243/2007 (peça 21, p. 1 a 157) e 276/2007 (peça 22, p. 1 a 151) . Nos processos 47/2007 e 103/2007, há um despacho da Secretaria Municipal de Controle Interno no sentido de que os documentos que instruíam os sobreditos processos encontravam-se "dentro das formalidades legais", o que ensejou as autorizações dessas despesas. Nos demais processos, as notas de liquidação foram emitidas pela servidora responsável pela Contabilidade do Fundo Municipal de Saúde;
	h) todos os pagamentos corresponderam a serviços efetivamente prestados, o que pode ser comprovado por documentos que estão com o Idese, tais como notas fiscais, recibos, ficha funcional dos empregados e cópias das respectivas carteiras de trabalho;
	i) caso tenha ocorrido alguma irregularidade formal nos processos de pagamento, que supostamente caracterizou uma infração aos arts. 62 e 63 da Lei 4.320/1964 e 36 e 42 do Decreto Federal 93.872/1986, deve-se considerar que o defendente teria sido induzido a erro pela Secretária Municipal de Controle Interno, Sra. Cristine Brandão Moraes, a qual, por ter assinado todas as manifestações favoráveis à autorização dos pagamentos, deve ser chamada aos autos como responsável solidária. Acrescentou que a servidora responsável pela contabilidade do Fundo Municipal de Saúde, a qual foi citada nestes autos, também teria contribuído para a prática dos atos ora questionados; e
	j) concluiu que o ônus da prova da regularidade de pagamentos realizados há mais de onze anos não pode recair sobre ele, uma vez que observou integralmente a manifestação prévia do órgão municipal responsável pelo controle interno dos atos de despesa. Dito de outra forma, nada foi pago sem a manifestação favorável desse órgão e do Departamento de Contabilidade do próprio Fundo Municipal de Saúde;
	- Análise pelo auditor das alegações de defesa
	a) no caso em tela, foram impugnados pagamentos realizados entre 31/1 e 10/7/2007. Portanto, não transcorreram dez anos entre a efetivação das referidas despesas e a notificação do responsável, no âmbito de processo administrativo instaurado pelo Denasus, que aconteceu no dia 19/11/2013. Considerando que, nessa última data, houve a interrupção do prazo decenal, não houve a prescrição da pretensão punitiva;
	b) a alegação de decadência já foi analisada e refutada anteriormente;
	c) as manifestações favoráveis da Secretaria Municipal de Controle Interno e o fato de notas de liquidação das despesas terem sido emitidas pela servidora responsável pela contabilidade do Fundo Municipal de Saúde não eximem o Presidente do Fundo Municipal de Saúde do dever de apurar o fiel cumprimento do objeto avençado. Ademais, caso ele tivesse compulsado os referidos processos de pagamentos, teria sido possível constatar a ausência de elementos essenciais. Nunca é demais lembrar que tal procedimento era esperado de quem deve zelar por verbas públicas;
	d) quanto à sugestão formulada pelo ex-Secretário Municipal de Saúde, no sentido de que a Sra. Cristine Brandão Moraes, então Secretária Municipal de Controle Interno, seja chamada aos autos como responsável solidária, cabe frisar que, em relação a ela, ocorreu a prescrição da pretensão punitiva, já que não houve a interrupção do prazo prescricional e foi ultrapassado o prazo decenal sem que ela fosse arrolada como responsável;
e) por fim, resta analisar a alegação do ex-gestor municipal no sentido de que todos os pagamentos realizados corresponderam a serviços efetivamente prestados, o que poderia ser comprovado por documentos de posse do Idese. Cabe salientar que o referido instituto foi citado por meio do Edital 35/2017-TCU/SECEX-RJ, de 19/5/2017 (peça 96) , publicado no Diário Oficial da União em 25/5/2017 (peça 98) , e não apresentou defesa. Adicionalmente, cumpre assinalar que não cabe ao TCU produzir provas, organizar informações, realizar perícias ou adotar qualquer medida tendente a revelar o nexo de causalidade entre recursos transferidos e despesas efetuadas, pois compete ao gestor comprovar a boa e regular aplicação desses recursos; e
o) com fulcro nessas considerações, avalia-se que as alegações de defesa sob comento devem ser rejeitadas;
	- Quanto à Sra. Talita Gonçalves de Aguiar
	- Alegações de defesa
	a) seu arrolamento como responsável solidária pelos pagamentos impugnados foi incorreto, uma vez que jamais foi ordenadora de despesas;
	b) atestou a execução de serviços, de forma mecânica, além de ter assinado as notas de empenho, sendo certo que o empenho da despesa não significa que o material foi entregue ou que o serviço foi prestado;
	c) assinou atestos em apenas três dos sete processos abertos em 2007, o que demonstra que ela não era responsável pela confirmação da entrega do material ou da prestação dos serviços;
	d) é servidora pública municipal de carreira, tendo se aposentado em 2016, após prestar relevantes serviços para o Poder Público Municipal de Casimiro de Abreu (RJ) . Na sua ficha funcional, não há nada que desabone sua conduta profissional;
	e) nunca foi nomeada fiscal ou gestora da prestação de serviços pelo Idese;
	f) a realização de todos os pagamentos dependia da autorização do ordenador de despesas, cabendo a ela apenas emitir os documentos de liquidação e pagamento, por meio do sistema Betha, que eram assinados mecanicamente e integravam o modelo oficial utilizado no ente municipal;
	g) não possuía qualquer conhecimento sobre lotação, carga horária nem valor pago a cada profissional, já que desempenhava suas atividades no serviço interno do setor administrativo do Fundo Municipal de Saúde de Casimiro de Abreu (RJ) ; e
	h) todos os pagamentos efetuados para o Idese foram realizados após serem liberados pela Secretaria Municipal de Controle Interno;
	- Análise pelo auditor das alegações de defesa
	a) a Sra. Talita Gonçalves de Aguiar, na qualidade de servidora lotada no Departamento de Contabilidade do Fundo Municipal de Saúde, declarou, no âmbito dos processos de pagamento 47/2007, 103/2007 e 276/2007, que os serviços haviam sido prestados (peça 17, p. 114 a 122, peça 17, p. 313 a 320, e peça 22, p. 126 a 133) , sem que houvesse documentos comprobatórios dessas afirmações;
	b) nos termos do art. 33, IX, da Lei Municipal 992/2005 (peça 100, p. 17) , compete ao Departamento de Contabilidade encaminhar, conferir e instruir os processos de pagamento, impugnando aqueles que considerar irregulares. Não é razoável que a responsável, na condição de técnica em contabilidade, tenha assinado mecanicamente o documento de liquidação sem previamente verificar a existência dos documentos comprobatórios da efetiva prestação dos serviços;
	c) este Tribunal tem responsabilizado quem atesta indevidamente a prestação de serviços, não sendo necessário que essa pessoa atue como ordenador de despesas. Nesse sentido, cumpre transcrever o seguinte trecho do voto condutor do Acórdão 2512/2009-TCU-Plenário, relatado pelo Ministro Aroldo Cedraz:
"6. Ao atestar notas fiscais concernentes a serviços comprovadamente não prestados, o agente administrativo Marcos Antônio Oliveira de Morais tornou-se responsável pelo dano sofrido pelo erário e, consequentemente, assumiu a obrigação de ressarci-lo, encargo este que não seria afastado nem mesmo na hipótese de reconhecimento de sua boa-fé, que, aliás, não pode ser reconhecida, dada a flagrante irregularidade de sua conduta".
	d) esta Corte tem entendido que o prazo para a prescrição da pretensão punitiva do TCU começa a fluir a partir do fim do prazo para prestação de contas, momento em que se conclui a última etapa do ajuste e o Estado deve começar a agir para defender seus interesses. Esse entendimento foi esposado, por exemplo, no seguinte trecho do voto condutor do Acórdão 10145/2017-TCU-Segunda Câmara, relatado pelo Ministro Marcos Bemquerer Costa:
"11. Sobre o marco inicial do prazo decadencial de dez anos para instauração da TCE, trago à consideração o raciocínio de que a inexecução parcial de convênios e instrumentos congêneres somente se concretiza no fim da execução desses ajustes. Embora possam acontecer diversos eventos ao longo da execução do ajuste que levarão à inexecução parcial - por exemplo, utilização de técnica ou material inadequados, realização de pagamentos indevidos, perda de insumos por falta de guarda e conservação ou mesmo pela ocorrência de desastres naturais -, até o último dia da vigência o gestor pode atuar para sanar as falhas porventura existentes. É até mesmo esperado que a execução dos convênios evolua até o seu encerramento, quando se tem um objeto definitivo para a fiscalização.
12. Além disso, só se pode exigir que o Poder Público constate o cumprimento imperfeito da obrigação assumida pelo convenente a partir do momento em que a prestação de contas se torna devida, pois o período que medeia o fim da execução convenial e o limite para a prestação de contas é destinado à organização das contas pelo gestor. Mesmo que o concedente, o controle interno ou o controle externo fiscalizem a execução do ajuste antes do fim do prazo para prestação de contas, a comparação do que foi executado com as especificações do plano de trabalho e o exame dos documentos necessários para demonstrar o nexo de causalidade entre o gasto dos recursos e o cumprimento do objeto só são completos quando a prestação de contas se torna exigível.
13. Uma vez que os elementos para avaliar a execução material e a conduta do responsável só se tornam plenamente disponíveis no prazo final para prestação de contas, caso não tenha havido entrega ou rescisão antecipadas, sustento que este parâmetro deve ser observado como dies a quo para calcular o prazo de dez anos fixado na mencionada Instrução Normativa 71/2012 para a primeira notificação ou citação válida do Responsável";
	e) as declarações indevidas ocorreram nos dias 31/1/2007 (processo de pagamento 47/2007) , 16/3/2007 (processo de pagamento 103/2007) e 10/7/2007 (processo de pagamento 276/2007) . As prestações de contas deveriam ser entregues até o dia 28/2/2008, em conformidade com o item 5 dos Termos de Parceria. Portanto, essa era a data inicial do prazo de prescrição. Considerando que, no dia 10/3/2017, foi determinada a citação dessa responsável, o referido prazo foi interrompido nesse dia. Logo, não houve a prescrição da pretensão punitiva desta Corte de Contas; e
	f) diante do acima exposto, as presentes alegações de defesa devem ser rejeitadas. 
15.	Com espeque nessas considerações, o auditor concluiu que:
	a) as alegações de defesa apresentadas pelos Srs. Luiz Carlos Bueno Machado e José Luiz de Souza Santos e pela Sra. Talita Gonçalves de Aguiar não foram capazes de comprovar a boa e regular aplicação dos recursos repassados. Cabe acrescentar que não existem nos presentes autos elementos que permitam concluir pela ocorrência de boa-fé ou de excludentes de culpabilidade nas condutas dos responsáveis; e
	b) assim sendo, as presentes contas devem ser julgadas irregulares, com a imputação de débito solidário aos responsáveis e a aplicação da multa prevista no art. 57 da Lei 8.443/1992.
16.	Nesse contexto, o auditor propôs (peça 104) :
	a) rejeitar as alegações de defesa apresentadas pelos Srs. Luiz Carlos Bueno Machado (CPF XXX.393.907-XX) e José Luiz de Souza Santos (CPF XXX.277.507-XX) e pela Sra. Talita Gonçalves de Aguiar (CPF XXX.572.007-XX) ;
	b) considerar revel o Instituto de Desenvolvimento à Ecologia, Saúde e Educação - Idese (CNPJ 07.556.001/0001-66) ;
	b) com fundamento nos arts. 1º, I, 16, III, alínea "c" e § 2º, 19 e 23, III, da Lei 8.443/1992 e 1º, I, 209, III e § 5º, 210 e 214, III, do Regimento Interno do TCU, julgar irregulares as contas do Sr. Luiz Carlos Bueno Machado (CPF XXX.393.907-XX) , Secretário Municipal de Saúde e Presidente do Fundo Municipal de Saúde de Casimiro de Abreu (RJ) , entre 3/1/2005 e 23/1/2007, do Sr. José Luiz de Souza Santos (CPF XXX.277.507-XX) , Secretário Municipal de Saúde e Presidente do Fundo Municipal de Saúde de Casimiro de Abreu (RJ) , nos períodos de 24/1/2007 a 30/1/2008 e de 10/11 a 31/12/2008, da Sra. Talita Gonçalves de Aguiar (CPF XXX.572.007-XX) , técnica em contabilidade do Fundo Municipal de Saúde de Casimiro de Abreu (RJ) , e condená-los, em solidariedade com o Instituto de Desenvolvimento à Ecologia, Saúde e Educação - Idese (CNPJ 07.556.001/0001-66) , entidade beneficiária, ao pagamento das quantias a seguir especificadas, com a fixação do prazo de quinze dias, a contar do recebimento das notificações, para comprovarem perante o Tribunal, na forma prevista no art. 214, III, alínea "a", do Regimento Interno desta Corte, o recolhimento das dívidas aos cofres do Fundo Nacional de Saúde - FNS, atualizadas monetariamente e acrescidas dos juros de mora, calculados a partir das datas discriminadas abaixo até a data do recolhimento, na forma prevista na legislação em vigor, abatendo-se na oportunidade o valor já ressarcido:
	Responsáveis solidários: Sr. Luiz Carlos Bueno Machado (CPF XXX.393.907-XX) e Idese (CNPJ 07.556.001/0001-66) 
	VALOR (R$) 
	DATA

	16.100,00
	11/4/2006

	20.150,00
	11/4/2006

	11.060,00
	11/4/2006

	11.060,00
	18/5/2006

	4.221,97
	19/6/2006

	62.092,36
	19/6/2006

	88.860,99
	19/6/2006

	4.221,97
	5/7/2006

	35.241,36
	5/7/2006

	60.870,21
	2/8/2006

	113.793,40
	2/8/2006

	17.100,00
	12/9/2006

	18.600,00
	12/9/2006

	2.324,55
	12/9/2006

	17.860,00
	5/10/2006

	66.530,00
	5/10/2006

	2.324,55
	5/10/2006

	4.221,97
	1/11/2006

	20.210,00
	8/12/2006

	36.630,00
	8/12/2006

	2.324,55
	8/12/2006

	20.500,00
	8/12/2006

	4.700,00
	27/12/2006

	25.598,87
	27/12/2006

	66.600,00
	27/12/2006

	11.800,00
	27/12/2006

	Responsáveis solidários: Sr. José Luiz de Souza Santos (CPF XXX.277.507-XX) e Idese (CNPJ 07.556.001/0001-66) 
	VALOR (R$) 
	DATA

	5.062,61
	15/5/2007

	66.494,64
	15/5/2007

	33.796,00
	15/5/2007

	6.116,60
	14/6/2007

	86.564,00
	14/6/2007

	46.739,87
	14/6/2007

	Responsáveis solidários: Sr. José Luiz de Souza Santos (CPF XXX.277.507-XX) , Sra. Talita Gonçalves de Aguiar (CPF XXX.572.007-XX) e Idese (CNPJ 07.556.001/0001-66) 
	VALOR (R$) 
	DATA

	3.400,00
	31/1/2007

	5.536,22
	31/1/2007

	32.833,80
	31/1/2007

	17.146,40
	31/1/2007

	60.870,22
	16/3/2007

	87.490,91
	16/3/2007

	6.794,04
	16/3/2007

	5.539,74
	10/7/2007

	46.739,87
	10/7/2007

	80.688,00
	10/7/2007

	c) aplicar aos Srs. Luiz Carlos Bueno Machado (CPF XXX.393.907-XX) e José Luiz de Souza Santos (CPF XXX.277.507-XX) , à Sra. Talita Gonçalves de Aguiar (CPF XXX.572.007-XX) e ao Instituto de Desenvolvimento à Ecologia, Saúde e Educação - Idese (CNPJ 07.556.001/0001-66) , individualmente, a multa prevista nos arts. 57 da Lei 8.443/1992 e 267 do Regimento Interno do TCU, com a fixação do prazo de quinze dias, a contar do recebimento das notificações, para comprovarem perante o Tribunal, na forma prevista no art. 214, III, alínea "a", do Regimento Interno desta Corte, o recolhimento das dívidas aos cofres do Tesouro Nacional, atualizadas monetariamente desde a data do acórdão que vier a ser proferido até as dos efetivos recolhimentos, se forem pagas após o vencimento, na forma da legislação em vigor;
	d) autorizar, desde logo, caso seja requerido, o pagamento parcelado das importâncias devidas em até 36 (trinta e seis) parcelas, nos termos do art. 217 do Regimento Interno;
	e) autorizar, desde logo, nos termos do art. 28, II, da Lei 8.443/1992, a cobrança judicial das dívidas, caso não sejam atendidas as notificações; e
	f) encaminhar cópia da deliberação que vier a ser adotada ao Departamento Nacional de Auditoria do Sistema Único de Saúde (Denasus) , ao Fundo Nacional de Saúde (FNS) e à Prefeitura Municipal de Casimiro de Abreu (RJ) .
17.	O Diretor da então Secex - RJ manifestou sua concordância com essa proposta (peça 105) .
18.	O Procurador Rodrigo Medeiros de Lima emitiu parecer com o seguinte teor (peça 106) :
"Trata-se de tomada de contas especial instaurada pelo Fundo Nacional de Saúde (FNS) em desfavor de Luiz Carlos Bueno Machado, secretário municipal de Saúde de Casimiro de Abreu/RJ, de 3/1/2005 a 23/1/2007, e José Luiz de Souza Santos, secretário municipal de Saúde nos períodos de 24/1/2007 a 30/1/2008 e 10/11/2008 a 31/12/2008 (peça 2, p. 217-227) , em decorrência de determinação contida no item 1.6.1 do Acórdão 2940/2015-TCU-Primeira Câmara, relativa a despesas impugnadas pelo Denasus.
Em síntese, o débito cogitado decorre de pagamentos efetuados à conta do fundo municipal de saúde - incluindo recursos repassados pelo FNS - para a Oscip Instituto de Desenvolvimento à Ecologia, Saúde e Educação (Idese) , sem que esta apresentasse notas fiscais ou outros comprovantes de despesas.
No âmbito do TCU, a unidade técnica identificou como responsáveis os secretários de saúde de Casimiro de Abreu/RJ, cada um pelos pagamentos por eles ordenados, bem como a servidora Talita Gonçalves de Aguiar, técnica em contabilidade, por ter assinado as notas de liquidação em três processos de pagamento. Além disso, arrolou o Idese como responsável solidário, tendo em vista ter sido o destinatário dos pagamentos.
Na instrução de mérito (peça 104) , a unidade técnica propôs considerar revel o Idese e rejeitar as alegações dos demais responsáveis, julgar as contas de todos irregulares e condená-los ao recolhimento dos débitos respectivamente imputados, além de aplicar-lhes a multa prevista no art. 57 da Lei 8.443/1992.
****
Inicialmente, nota-se que as transferências de recursos à Oscip se destinaram a pagar pessoal para atuar nos programas de saúde do município (vigilância sanitária, saúde bucal e saúde da família) , sendo que parte dessas transferências foram à conta de recursos repassados pelo FNS ao município. Segundo consta do relatório de auditoria do Denasus, R$ 7.597.161,77 foram transferidos à Oscip em 2006 e 2007, sendo R$ 6.260.352,09 à conta de recursos do município e R$ 1.336.809,68 à conta dos repasses do FNS (peça 2, p. 12-13) .   
A documentação que instruiu os processos de pagamento de fato não compreendeu comprovantes da despesa, ou seja, não constaram recibos emitidos pelos profissionais que prestaram os serviços de saúde contratados pelo Idese, mas apenas comprovantes das transferências efetuadas em favor da Oscip (peças 17-22 e 47-52) .
Os valores foram transferidos mensalmente à Oscip com base em termos de parceria firmados em 2006 e 2007, com vigência de 12 meses. De acordo com a cláusula 5 dos termos de parceria, a prestação de contas deveria ser apresentada até 28 de fevereiro do exercício subsequente, composta por planilhas de custo mensal e pelos seguintes documentos (peça 17, p. 28; peça 47, p. 37) :
	- relatório sobre a execução do objeto do termo de parceria contendo comparativos entre as metas propostas e os resultados alcançados;
	- demonstrativo integral da receita e da despesa realizadas na execução do objeto oriundas dos recursos recebidos do Parceiro Público, bem como, se for o caso, demonstrativo de igual teor dos recursos originados do próprio IDESE e referente ao objeto deste Termo de Parceria assinados pelo contabilista e pelo responsável do IDESE;
	- extrato de execução física e financeira publicado na imprensa oficial do Município de acordo com o modelo constante do anexo I do Decreto 3.100, de 30 de junho de 1999
	- parecer e relatório de auditoria independente sobre a aplicação dos recursos (sempre que necessário ou solicitado pelo TCE e/ ou TCU em que o montante do recurso for maior ou igual a R$ 600.000,00) .
Além disso, havia uma cláusula prevendo que os documentos comprobatórios das receitas e despesas deveriam ser arquivados na sede do Idese por, no mínimo, cinco anos, separando-se os de origem pública daqueles do próprio Idese.
Não está claro se o Idese prestou contas dos recursos recebidos na forma estipulada nos termos de parceria. Consta à peça 19, p. 5, cópia da Lei Municipal 1.129, de 17 de abril de 2007, que autorizou o município a pagar diretamente aos empregados do Idese disponibilizados aos programas de saúde as remunerações referentes ao mês de março de 2007.
Consta nos considerandos da mencionada lei que as prestações de contas dos termos de parceria celebrados em 2006 (previstas para 28 de fevereiro de 2007) não teriam sido apresentadas, ensejando a rescisão dos termos de parceria celebrados em 2007.
Os pagamentos relativos ao mês de março de 2007 realmente foram em parte efetuados diretamente aos funcionários do Idese que atuaram na área de saúde do município (peça 19, p. 96-428) . Contudo, nos meses que se seguiram, os recursos para pagamento dos profissionais de saúde voltaram a ser integralmente transferidos ao Idese (peça 18, p. 93-138; peça 20, p. 93-149; peça 21, p. 92-157; peça 22, p. 93-151) , sem que conste dos autos informações sobre o motivo de os pagamentos ao Idese terem sido reestabelecidos.
Ademais, embora a referida lei mencione que os termos de parcerias firmados em 2007 haviam sido rescindidos em decorrência da omissão na prestação de contas, os documentos constantes dos autos indicam que tais rescisões não ocorreram. Não há termos de rescisão, apenas termos aditivos para alteração dos prazos de vigência dos termos de parceria, que originalmente estavam previstos para se encerrar em dezembro de 2007, passando a se encerrar em julho de 2007 (peça 19, p. 81-83) 
Aparentemente, essa redução do prazo de vigência não decorreu de omissão no dever de prestar contas, pois as alterações dos termos de parceria ocorreram em 1º/3/2007, dia seguinte à data limite para apresentação da prestação de contas.    
Assim, não há como afirmar que a Oscip tenha permanecido inadimplente em relação à obrigação de prestar contas dos recursos recebidos. Além disso, a prestação de contas, conforme prevista nos termos de parceria, não compreendia a apresentação dos comprovantes de despesa (recibos emitidos pelos trabalhadores) , mas apenas planilhas, relatórios e demonstrativos. 
Os comprovantes de despesa deveriam ficar arquivados na sede do próprio Idese por no mínimo cinco anos, conforme cláusula do termo de parceria já mencionada. Ocorre que a auditoria do Denasus originadora desta TCE foi realizada em julho de 2013 (peça 2, p. 6) , mais de cinco anos depois da última transferência realizada em favor do Idese (julho de 2007) . Portanto, quando as irregularidades tratadas neste processo foram suscitadas, a Oscip já não estava obrigada a manter a documentação comprobatória das despesas, o que afasta sua responsabilidade pelo débito cogitado nesta TCE.
Por outro lado, não é possível considerar as contas do Idese regulares, o que, nos termos do art. 16, inciso I, da Lei 8.443/1992, significaria terem expressado "de forma clara e objetiva, a exatidão dos demonstrativos contábeis, a legalidade, a legitimidade e a economicidade dos atos de gestão".
Inexistindo documentação comprobatória da execução das despesas pelo Idese - que não estava obrigado a manter tal documentação - inviabiliza-se a verificação da regularidade de suas contas, devendo o processo ser extinto em relação à referida pessoa jurídica, sem julgamento do mérito, com fundamento no art. 212 do RI/TCU.   
****
Divergimos, também, da proposta de condenação da Sra. Talita Gonçalves de Aguiar, técnica de contabilidade. Embora os atos de assinatura das notas de liquidação a ela atribuídos tenham sido mera formalidade, ou seja, sem a comprovação da prestação dos serviços, tal circunstância decorreu da própria sistemática de execução da despesa em questão, via repasses previstos nos termos de parceria. 
Como visto, a comprovação da utilização dos recursos seria realizada a posteriori, em razão das cláusulas avençadas, que previam prestação de contas apenas no exercício seguinte. Não é possível concluir que a mencionada servidora, que não ocupava posição de comando na administração municipal, teria condições de se opor à sistemática de execução da despesa previamente delineada por instâncias superiores e com aparência de legalidade (pois prevista nos termos de parceria) .
Dessa forma, a referida servidora deve ser excluída da relação processual, visto que as irregularidades tratadas neste processo não lhe eram imputáveis. 
****
Os dois secretários de saúde do município, Luiz Carlos Bueno Machado (3/1/2005 a 23/1/2007) e José Luiz de Souza Santos (24/1/2007 a 30/1/2008) , podem ser considerados responsáveis pela celebração e/ou manutenção dos termos de parceria, o que resultou na impossibilidade de se obter a documentação comprobatória dos pagamentos às pessoas que prestaram os serviços na área de saúde.
Não obstante, observa-se que a celebração de termo de parceria com Oscip para a cooperação na área de saúde, com fundamento na Lei 9.790/1999 (art. 3º, inciso IV, c/c art. 9º) , não era por si só considerada conduta irregular.
Nesse sentido, os seguintes enunciados da ferramenta "Jurisprudência Selecionada" demonstram a existência de alguns julgados posteriores aos fatos ora analisados em que o TCU admitiu a utilização de termos de parceria para a execução de ações custeadas com recursos repassados pelo FNS, embora a questão não tenha sido pacífica:
	"É necessário verificar, previamente à celebração de termos de parceria custeados com recursos do Fundo Nacional de Saúde, se a entidade destinatária dos recursos apresenta condições técnicas, operacionais e institucionais para executar a contento o objeto pretendido." 
Acórdão 1655/2015-TCU-Plenário | Relator: BENJAMIN ZYMLER
	"A contratação de profissionais médicos por prazo determinado para integrarem as equipes da Atenção Básica e da Estratégia de Saúde da Família só deve ser realizada se as vagas existentes não forem preenchidas por meio de concurso público, com as devidas justificativas para tanto. Não é possível a contratação de profissionais de medicina por meio de ONG e de Oscip ante a inadequação ao modelo de Saúde da Família implantado no País."
Acórdão 2917/2012-TCU-Plenário | Relator: ANDRÉ DE CARVALHO
	"É regular a contratação de pessoal para compor as equipes do Programa Saúde da Família por meio de organização social (OS) que tenha celebrado contrato de gestão ou de organização da sociedade civil de interesse público (OSCIP) que haja firmado termo de parceria com a Administração."
Acórdão 6438/2011-TCU-Primeira Câmara | Relator: AUGUSTO SHERMAN
	"As contratações dos profissionais das equipes do Programa de Saúde da Família pode se dar de forma direta, com a criação de cargos ou empregos públicos, ou, caso a instituição pública responsável julgue conveniente, de forma indireta, mediante a celebração de contrato de gestão com Organização Social ou termo de parceria com Organizações da Sociedade Civil de Interesse Público (Oscip) ."
Acórdão 281/2010-TCU-Plenário | Relator: MARCOS BEMQUERER
No caso sob exame, não há dúvidas de que os recursos foram transferidos para a Oscip a fim de remunerar profissionais que atuavam na área de saúde do município. O fundamento do débito não diz respeito à prestação ou não dos serviços, mas à ausência de comprovação do recebimento dos valores pelos mencionados profissionais.
Posto isso, convém ponderar que se, em vez de celebrar termo de parceria com Oscip para disponibilização de pessoal à área de saúde, o município houvesse contratado uma empresa de prestação de serviços terceirizados para a mesma finalidade, a despesa seria comprovada mediante apresentação das notas ficais referentes aos pagamentos à empresa contratada, não se exigindo comprovação do pagamento efetuado pela empresa a cada funcionário. 
Dito de outra forma, se os gestores tivessem optado por contratar empresa de prestação de serviços terceirizados em vez de celebrar termo de parceria com Oscip, não se estaria cogitando do débito tratado neste processo, pois não há controvérsia sobre o fato de que os recursos foram repassados à pessoa jurídica que disponibilizou os funcionários.
Além disso, há indícios da disponibilização de profissionais ao município pela Oscip, pois constam dos autos comprovantes de recebimento de remuneração pelos funcionários do Idese referentes ao mês de março de 2007 (peça 19, p. 102-428) , diretamente pagos com recursos do fundo municipal de saúde. 
Mostra-se, portanto, desproporcional condenar os secretários de saúde a restituírem valores tão vultosos (a soma dos débitos, incluindo juros, perfazia R$ 4.219.740,41 em 1º/1/2018 - peça 104) , tendo em vista que os serviços provavelmente foram prestados e que a celebração de termos de parceria com Oscip não era, por si só, conduta considerada irregular.
Por outro lado, a ausência de comprovantes da liquidação da despesa caracteriza inobservância dos artigos 36 e 42 do Decreto 93.872/1986 e dos artigos 62 e 63 da Lei 4.320/1964, tal como constou nos ofícios de citação (peças 71 e 74) .    
 A despeito da sistemática de execução dos termos de parceria, que previa o repasse de recursos para posterior prestação de contas, os secretários de saúde poderiam ter estabelecido cláusulas nas avenças prevendo que a documentação comprobatória das despesas deveria ser disponibilizada ao município em prazo razoável após os pagamentos, a fim de proporcionar melhor controle dos recursos públicos e demonstrar o cumprimento dos dispositivos legais e regulamentares mencionados.
Assim, as contas dos Srs. Luiz Carlos Bueno Machado e José Luiz de Souza Santos deverão ser julgadas irregulares, sem, contudo, condenação em débito.
Quanto à aplicação de multa, observa-se que o ato autorizador da citação foi expedido em 10/3/2017, de modo que, à luz do entendimento firmado no Acórdão 1.441/2016, redator Min. Walton Alencar Rodrigues, deve-se considerar prescrita a pretensão punitiva em relação aos atos anteriores a 10/3/2007.
Desse modo, constata-se a prescrição da multa aplicável ao sr. Luiz Carlos Bueno Machado, cujos atos de gestão foram praticados em 2006, sendo cabível aplicação da multa prevista no art. 58, inciso I, da Lei 8.443/1992 ao sr. José Luiz de Souza Santos, relativamente aos atos praticados a partir de 10/3/2007.   
****
Ante o exposto, este representante do Ministério Público de Contas da União manifesta-se no sentido de:
acolher as alegações de defesa da Sra. Talita Gonçalves de Aguiar, excluindo-a da relação processual;
extinguir o processo em relação ao Instituto de Desenvolvimento à Ecologia, Saúde e Educação (Idese) , tendo em vista a ausência de pressupostos de desenvolvimento válido e regular (art. 212 do RI/TCU) ;
c) julgar irregulares as contas dos Srs. Luiz Carlos Bueno Machado e José Luiz de Souza Santos, aplicando a este último a multa prevista no art. 58, inciso I, da Lei 8.443/1992, relativamente aos atos praticados a partir de 10/3/2017."
	É o Relatório.

8.1. Lucas Dames Correa de Sá (126.191/OAB-RJ), representando os Srs. José Luiz de Souza Santos e Luiz Carlos Bueno Machado.

Procurador Rodrigo Medeiros de Lima.

TOMADA DE CONTAS ESPECIAL. TERMO DE PARCERIA ASSINADO COM OSCIP. EXECUÇÃO DE DESPESAS COM RECURSOS REPASSADOS PELO FUNDO NACIONAL DE SAÚDE. NÃO COMPROVAÇÃO DA CORRETA APLICAÇÃO DESSES RECURSOS. CITAÇÃO. REVELIA DA OSCIP. REJEIÇÃO DAS ALEGAÇÕES DE DEFESA APRESENTADAS PELOS AGENTES PÚBLICOS. CONTAS IRREGULARES. DÉBITO. MULTA.

TOMADA DE CONTAS ESPECIAL (TCE)

Secretaria de Controle Externo de Tomada de Contas Especial (SecexTCE).

I - Histórico
	Trata-se de tomada de contas especial instaurada pelo Fundo Nacional de Saúde - FNS em desfavor dos Srs. Luiz Carlos Bueno Machado, Secretário Municipal de Saúde de Casimiro de Abreu (RJ) , entre 3/1/2005 e 23/1/2007, e José Luiz de Souza Santos, Secretário Municipal de Saúde de Casimiro de Abreu (RJ) , nos períodos de 24/1/2007 a 30/1/2008 e 10/11 a 31/12/2008, da Sra. Talita Gonçalves de Aguiar e do Instituto de Desenvolvimento à Ecologia, Saúde e Educação - Idese, em atendimento à determinação contida no item 1.6.1 do Acórdão 2940/2015-TCU-Primeira Câmara, a seguir transcrita:
	"1.6.1. dar ciência à Diretoria Executiva do Fundo Nacional de Saúde do inteiro teor do relatório de auditoria 13.407, emitido pelo Denasus (peça 1) , para que informe a este Tribunal, no prazo de 30 dias, as providências adotadas visando obter o ressarcimento das despesas impugnadas pelo Denasus, remetendo, se for o caso, os comprovantes de recolhimento do débito ou da instauração da tomada de contas especial, conforme estabelece o art. 7º, VII, do Anexo I, do Decreto 8.065/2013".
2.	Em cumprimento ao disposto no Acórdão 2472/2012-TCU-Segunda Câmara, o Departamento Nacional de Auditoria do Sistema Único de Saúde - Denasus realizou auditoria na Secretaria Municipal de Saúde de Casimiro de Abreu (RJ) , nos períodos de 1º a 5/7/2013 e 30/9 a 4/10/2013. No Relatório de Auditoria 13.407, de 21/3/2014, acima citado, foram relacionadas diversas irregularidades verificadas na execução de despesas realizadas com recursos do SUS.
3.	Devido à sua relevância, transcrevo a seguir a constatação 285.363 apontada pelo Denasus, que ensejou a instauração da presente tomada de contas especial:
	"Item: Comprovação de despesas
	Evidência: Ao analisar, por amostragem, os processos de pagamentos realizados nos exercícios de 2006 e 2007 para a entidade Instituto de Desenvolvimento à Ecologia Saúde e Educação Idese, CNPJ: 07.556.001/0001-66, contratada mediante o instrumento "Termos de Parceria", com o objetivo e a finalidade de Implantação do Programa de Saúde Bucal, Programa Saúde da Família, Programa de Vigilância Epidemiológica - Saúde Coletiva, verificamos que foi Liq./Pago nesses exercícios, um montante de R$ 7.597.161,77 (sete milhões quinhentos e noventa e sete mil cento e sessenta e um reais e setenta e sete centavos) , sendo R$ 4.670.692,78 (quatro milhões seiscentos e setenta mil seiscentos e noventa e dois reais e setenta e oito centavos) em 2006 e R$ 2.926.468,99 (dois milhões novecentos e vinte e seis mil quatrocentos e sessenta e oito reais e noventa e nove centavos) em 2007.
Porém, não constam dos processos a comprovação efetiva dos serviços prestados, a prestação de contas do adimplemento do seu objeto e de todos os seus recursos e bens de origem pública recebidos mediante este Termo de Parceria, além da ausência das notas fiscais correspondentes a esses serviços.
Assim sendo, os valores foram liquidados por fonte de recursos, de forma não regular, conforme demonstrados no Anexo VI, e deverão ser devolvidos ao Fundo Nacional de Saúde/MS no montante de R$ 1.336.809,68 (um milhão trezentos e trinta e seis mil oitocentos e nove reais e sessenta e oito centavos) e ao Fundo Municipal de Saúde de Casimiro de Abreu (RJ) a importância de R$ 6.260.352,09 (seis milhões duzentos e sessenta mil trezentos e cinquenta e dois reais e nove centavos) .
Desta forma, a não apresentação dos documentos fiscais para a efetiva liquidação dessas despesas contraria o disposto nos artigos 1° e 2° da Lei Federal nº 8.846, de 21 de janeiro de 1994, e nos artigos 62 e 63 da Lei Federal nº 4.320/1964 e suas alterações.
Justificativa: Os gestores notificados não apresentaram suas justificativas no prazo concedido, deixando de exercer o direito de defesa de acordo com a Portaria GAB/MS nº 743, de 18 de abril de 2012, visando assegurar aos interessados o amplo direito de defesa e contraditório, previsto no art. 5°, inciso LV, da Constituição Federal de 1988.
Responsáveis: JOSE LUIZ DE SOUZA SANTOS, CPF 301.277.507-20, e LUIZ CARLOS BUENO MACHADO, CPF 113.393.907-44."
4.	Após analisar os documentos acostados a estes autos, a unidade técnica frisou que:
	a) os recursos do FNS teriam sido utilizados para custear ações de atenção básica, no valor histórico total de R$ 1.245.938,25 (um milhão duzentos e quarenta e cinco mil novecentos e trinta e oito reais e vinte e cinco centavos) , e de vigilância em saúde, no montante histórico de R$ 90.871,42 (noventa mil oitocentos e setenta e um reais e quarenta e dois centavos) ; 
	b) em cumprimento à determinação contida no item 1.6.1 do Acórdão 2940/2015-TCU-Primeira Câmara, os responsáveis foram mais uma vez notificados no âmbito do FNS. Somente o Sr. Luiz Carlos Bueno Machado respondeu, tendo alegado que não havia sido notificado por ocasião da elaboração do Relatório de Auditoria 13.407 e requerido a devolução do processo ao Denasus, com o intuito de apresentar justificativas;
	c) a Prefeitura de Casimiro de Abreu (RJ) foi igualmente notificada e, no dia 16/10/2015, informou que enviara ao Departamento Nacional de Auditoria do Sistema Único de Saúde, em abril de 2015, documentos complementares que julgava imprescindíveis para fundamentar a análise e a revisão do referido relatório;
	d) no dia 18/12/2015, foi instaurada a presente tomada de contas especial. Em 5/1/2016, o tomador de contas concluiu pela ocorrência de dano ao erário no valor histórico de R$ 1.336.809,68 (um milhão trezentos e trinta e seis mil oitocentos e nove reais e sessenta e oito centavos) e atribuiu responsabilidade aos Srs. Luiz Carlos Bueno Machado, pelo montante de R$ 744.996,75 (setecentos e quarenta e quatro mil novecentos e noventa e seis reais e setenta e cinco centavos) , e José Luiz de Souza Santos, pela quantia de R$ 591.812,92 (quinhentos e noventa e um mil oitocentos e doze reais e noventa e dois centavos) ;
	e) no dia 5/1/2016, o Sr. Luiz Carlos Bueno apresentou nova manifestação, alegando não ter tido acesso aos documentos que se encontravam em poder da Prefeitura Municipal de Casimiro de Abreu (RJ) . Adicionalmente, solicitou que o Denasus requeresse à Prefeitura cópias dos documentos que comprovavam as despesas realizadas; e
	f) esta tomada de contas especial foi enviada para a Controladoria Geral da União (CGU) , que concordou com as conclusões do tomador de contas. Em seguida, foi emitido o pronunciamento ministerial.
5.	Visando sanear os presentes autos, a unidade técnica realizou diligências junto ao Denasus e à Prefeitura Municipal de Casimiro de Abreu (RJ) . Após analisar os documentos encaminhados em resposta a essas diligências, a unidade técnica destacou que:
	a) 	os termos de parceria firmados em 2007 com o Idese foram rescindidos em abril daquele ano, em razão da não apresentação das prestações de contas relativas aos termos assinados em 2006, conforme informado no preâmbulo da Lei Municipal 1.129, de 17/4/2007, in verbis:
	"CONSIDERANDO os Termos de Parcerias celebrados em 02 de janeiro de 2007 entre o Município de Casimiro de Abreu e o Instituto de Desenvolvimento à Ecologia, Saúde e Educação - Idese, Organização da Sociedade Cível de Interesse Público, inscrita no CNPJ nº 07.556.001/0001-66, com sede à Avenida Rio Branco, nº 245, sala 2706 - 24º andar - centro - Rio de Janeiro - RJ, os quais têm como objetivo e finalidade a administração de pessoal cujas atividades estão intrinsicamente envolvidas nos Programa de Saúde do Município, em especial no Programa Saúde da Família - PSF, Programa de Saúde Bucal, Programa de Saúde Mental, Programa de Atendimento de Fisioterapia Domiciliar e Programa de Vigilância Sanitária;
	CONSIDERANDO que o Idese descumpriu a cláusula 5 dos Termos de Parceria celebrados em 22 de fevereiro de 2006, os quais tinham objetivos idênticos aos supramencionados, deixando de apresentar a prestação de contas ao Município em 28 de fevereiro do corrente ano;
	CONSIDERANDO que o descumprimento de tal cláusula foi um dos motivos que ensejou a rescisão dos Termos de Parceria celebrados em 02 de janeiro do corrente ano a partir de 1º de abril de 2007";
	b) o Denasus analisou a documentação complementar apresentada pela Prefeitura de Casimiro de Abreu (RJ) e manteve seu posicionamento pela não conformidade decorrente da constatação 285.363. Nesse sentido, no Relatório Complementar 13.407, aquele departamento salientou que:
"Permanece a não conformidade citada na Constatação nº 285.363 do Relatório nº 13.407, quanto às irregularidades das despesas realizadas nos pagamentos ao Instituto de Desenvolvimento à Ecologia, Saúde e Educação - IDESE, nos exercícios de 2006 e 2007.
A SMS de Casimiro de Abreu/RJ não encaminhou as Prestações de Contas do Instituto IDESE referente aos exercícios de 2006 e 2007, das despesas realizadas com recursos financeiros destinados aos Blocos: Assistência Farmacêutica, Atenção Básica e Vigilância em Saúde, nos pagamentos realizados ao Instituto de Desenvolvimento à Ecologia, Saúde e Educação - IDESE, com a implantação dos Programas de Saúde Bucal, Saúde da Família, Vigilância Epidemiológica e saúde coletiva nos períodos de 2006 e 2007, oriundos do Fundo Nacional de Saúde/MS e Fundo Municipal de Saúde de Casimiro de Abreu/RJ.
Os processos encaminhados pela SMS de Casimiro de Abreu/RJ para serem analisados, foram apenas os de pagamentos do exercício de 2007: n° s. 103/07 mês 02/07, 179/07 mês 03/07, 217/07 complemento do mês 03/07, 218/07 mês abril/07, 243/07 mês maio/07, 276/07 mês junho/07 e 317/07 mês julho/07.
A não apresentação dos documentos fiscais para efetiva liquidação dessas despesas contrariou o disposto nos artigos 1° e 2° da Lei Federal n° 8.846, de 21 de janeiro de 1994, e os artigos 62 e 63 da Lei Federal n° 4.320/1964 e suas alterações.
Assim sendo, ratificamos que os valores foram liquidados por fonte de recursos, de forma não regular, conforme demonstrado no Anexo VI do Relatório da Auditoria n° 13407, que deverão ser devolvidos ao Fundo Nacionais de Saúde/MS no montante de R$ 1.336.809,68 (um milhão trezentos e trinta e seis, oitocentos e nove reais e sessenta e oito centavos) e ao Fundo Municipal de Saúde de Casimiro de Abreu/RJ a importância de R$ 6.260.352,09 (seis milhões, duzentos e sessenta mil, trezentos e cinquenta e dois reais e nove centavos) , conforme Planilha de Devolução constante do Relatório Complementar da Auditoria n° 13.407.
 (...) 
VI - CONCLUSÃO
Diante do exposto no presente Relatório Complementar, que teve como finalidade, avaliar as justificativas intempestivas apresentadas pelos gestores, conclui-se que as mesmas não trouxeram fatos novos suficientes, para que a equipe de auditoria procedesse alterações substanciais no relatório, sobretudo quanto aos valores apontados na planilha de proposição de devolução, logo, faremos as seguintes considerações:
1. Gestão Financeira/Conselho Municipal de Saúde/Fundo Municipal de Saúde.
Houve irregularidades na execução das despesas realizadas com recursos financeiros, destinados aos Blocos da Assistência Farmacêutica, Atenção Básica e de Vigilância em Saúde, conforme demonstrado nas Planilhas de Proposição de Devolução.
Os valores deverão ser devolvidos ao Fundo de Nacional de Saúde/MS no montante de R$ 1.336.809,68 (um milhão, trezentos e trinta e seis mil, oitocentos e nove reais e sessenta e oito centavos) e ao Fundo Municipal de Saúde de Casimiro de Abreu no montante de R$ 6.260.352,09 (seis milhões, duzentos e sessenta mil, trezentos e cinquenta e dois reais e nove centavos) , totalizando R$ 7.597.161,77 (sete milhões, quinhentos e noventa e sete mil, cento e sessenta e um real e setenta e sete centavos) , com os devidos acréscimos legais";
	c) a Prefeitura Municipal de Casimiro de Abreu (RJ) encaminhou cópias de diversos processos referentes aos pagamentos realizados em 2006 e 2007, os quais contêm documentos que comprovam os indícios de irregularidades apontados pelo Denasus no Relatório de Auditoria 13.407;
	d) os elementos presentes nestes autos permitem caracterizar a ocorrência de dano ao erário decorrente da execução irregular de despesas feitas com recursos oriundos do Fundo Nacional de Saúde, uma vez que não foram apresentados documentos fiscais, tais como notas fiscais, recibos ou documentos equivalentes, que demonstrem a efetiva prestação dos serviços avençados. A inexistência dessas provas viola o disposto nos arts. 62 e 63 da Lei 4.320/1964 e 36 e 42 do Decreto 93.872/1986;
	e) há indícios de que o Idese contribuiu para a ocorrência do débito sob exame e dele se beneficiou, uma vez que recebeu valores relativos a serviços cuja execução não foi efetivamente comprovada. Além disso, não apresentou qualquer documento fiscal nem prestou contas dessas quantias, o que afrontou o disposto no art. 5º dos termos de compromisso firmados com o Município de Casimiro de Abreu (RJ) ;
	f) em conformidade com os artigos 4º e 5º da Lei 8.443/1992, o Tribunal de Contas da União tem jurisdição própria e privativa sobre as pessoas e matérias sujeitas à sua competência, abrangendo todos os responsáveis pela aplicação de recursos federais. Já o art. 16, § 2°, dessa lei determina que deve o Tribunal, ao julgar irregulares as contas, fixar a responsabilidade solidária do agente público que praticou o ato irregular e do terceiro que, como contratante ou parte interessada na prática do mesmo ato, de qualquer modo haja concorrido para o cometimento do dano apurado. No caso em tela, resta claro que o Idese é esse terceiro; 
	g) foi constatado que a Sra. Talita Gonçalves de Aguiar, técnica em contabilidade lotada no Fundo Municipal de Saúde de Casimiro de Abreu (RJ) , atestou que alguns serviços avençados teriam sido prestados, apesar de não dispor de provas documentais dessas alegações nem ter fiscalizado a execução desses serviços. Assim sendo, ela também foi incluída entre os agentes públicos a serem citados; e 
	h) por fim, cabe registrar a inexistência, nestes autos, de indícios de que o Município de Casimiro de Abreu (RJ) tenha se beneficiado da execução irregular das despesas.
6.	Com fulcro no acima exposto, foi realizada a citação do Instituto de Desenvolvimento à Ecologia, Saúde e Educação - Idese, dos Srs. Luiz Carlos Bueno Machado e José Luiz de Souza Santos e da Sra. Talita Gonçalves de Aguiar, em decorrência da execução irregular de despesas custeadas com recursos oriundos do Fundo Nacional de Saúde, destinados aos blocos Assistência Farmacêutica, Atenção Básica e Vigilância em Saúde, que teriam sido utilizados para custear pagamentos para o Idese, realizados com fulcro em termos de parceria firmados com o intuito de implantar Programas de Saúde Bucal, Saúde da Família e Vigilância Epidemiológica - Saúde Coletiva, uma vez que não constam dos respectivos processos de pagamentos documentos fiscais que comprovem a efetiva prestação dos serviços avençados, tais como notas fiscais, recibos ou documentos equivalentes, o que viola o disposto nos arts. 62 e 63 da Lei 4.320/1964 e 36 e 42 do Decreto 93.872/1986.
7.	Por oportuno, esclareço que os Srs. Luiz Carlos Bueno Machado e José Luiz de Souza Santos e a Sra. Talita Gonçalves de Aguiar apresentaram alegações de defesa tempestivas, a seguir sumariadas.
8.	O Sr. Luiz Carlos Bueno Machado argumentou que:
	a) foi citado no dia 10/4/2017, aproximadamente onze anos após os pagamentos questionados nesta TCE, que foram realizados entre 11/4 e 27/12/2006. Ainda que se adote como referência sua notificação, no âmbito de processo administrativo instaurado pelo Denasus, ocorrida em 19/11/2013, deve-se considerar que foi ultrapassado em muito o prazo decadencial de cinco anos, fixado por entendimento jurisprudencial do STJ;
	b) caso se adote como termo inicial do aludido prazo a data em que deixou de exercer o cargo de Presidente do Fundo Municipal de Saúde, qual seja 23/1/2007, a notificação pelo Denasus foi realizada mais de cinco anos após o referido dia;
	c) assim sendo, restou caracterizada a decadência, a qual enseja o encerramento desta tomada de contas especial;
	d) todas as ordens de pagamento questionadas nesta TCE foram assinadas após a Secretaria Municipal de Controle Interno, que é o órgão responsável por atestar a regularidade de toda e qualquer despesa realizada pelo Poder Executivo daquele ente federado, ter se manifestado de forma favorável a esses pagamentos;
	e) considerando o termo de parceria firmado pelo município e pelo Idese, o pedido de pagamento feito pelo instituto ao Fundo Municipal de Saúde por serviços efetivamente prestados, o qual foi devidamente instruído em processo administrativo, e a manifestação favorável da Secretaria de Controle Interno, não poderia deixar de autorizar o pagamento, sob pena de comprometimento da continuidade dos programas de saúde em tela;
	f) nos presentes autos, existem cópias de diversos processos relativos aos pagamentos questionados. Em todos eles, há um despacho da Secretaria Municipal de Controle Interno no sentido de que os documentos que instruíam os sobreditos processos encontravam-se "dentro das formalidades legais", o que embasou as autorizações dessas despesas;
	g) todos os pagamentos corresponderam a serviços efetivamente prestados, o que pode ser comprovado por documentos que estão com o Idese, tais como notas fiscais, recibos, ficha funcional dos empregados e cópias das respectivas carteiras de trabalho; e
	h) caso tenha ocorrido alguma irregularidade formal nos processos de pagamento, que supostamente caracterizou uma infração aos arts. 62 e 63 da Lei 4.320/1964 e 36 e 42 do Decreto Federal 93.872/1986, deve-se considerar que o defendente teria sido induzido a erro pela Secretária Municipal de Controle Interno, Sra. Cristine Brandão Moraes, a qual, por ter assinado todas as manifestações favoráveis à autorização dos pagamentos, deve ser chamada aos autos como responsável solidária.
9.	As alegações apresentadas pelo Sr. José Luiz de Souza Santos, a seguir resumidas, foram similares aos argumentos esgrimidos pelo Sr. Luiz Carlos Bueno Machado:
	a) foi citado no dia 10/4/2017, aproximadamente dez anos após os pagamentos questionados nesta TCE, que foram realizados entre 31/1 e 10/7/2007. Ainda que se adote como referência sua notificação, no âmbito de processo administrativo instaurado pelo Denasus, ocorrida em 19/11/2013, deve-se considerar que foi ultrapassado em muito o prazo decadencial de cinco anos, fixado por entendimento jurisprudencial do STJ;
	b) caso se adote como termo inicial do aludido prazo a data em que o Sr. Luiz Carlos Bueno Machado deixou de exercer o cargo de Presidente do Fundo Municipal de Saúde, qual seja 30/1/2008, a notificação pelo Denasus foi realizada mais de cinco anos após essa data;
	c) por via de consequência, no caso em tela, restou caracterizada a decadência, a qual motiva o encerramento desta tomada de contas especial;
	d) todas as ordens de pagamento relacionadas nos processos 47/2007 e 103/2007 foram assinadas após a Secretaria Municipal de Controle Interno, que é o órgão responsável por atestar a regularidade de toda e qualquer despesa realizada pelo Poder Executivo daquele ente federado, ter se manifestado de forma favorável a esses pagamentos. Aduziu que teria sido apresentada, em anexo à sua defesa, uma cópia da Lei Municipal 992/2015, que atribuiu essa competência àquela secretaria;
	e) as notas de liquidação das despesas referentes aos processos de pagamento 213/2007, 243/2007 e 276/2007 foram devidamente emitidas pela servidora responsável pela Contabilidade do Fundo Municipal de Saúde, Sra. Talita Gonçalves de Aguiar (CRC 67.206) ;
	f) considerando o termo de parceria firmado pelo município e pelo Idese, o pedido de pagamento feito pelo instituto ao Fundo Municipal de Saúde por serviços efetivamente prestados, o qual foi devidamente instruído em processo administrativo, e a manifestação favorável da Secretaria de Controle Interno e do Departamento de Contabilidade do próprio Fundo Municipal de Saúde, não poderia deixar de autorizar o pagamento, sob pena de comprometer a continuidade dos programas de saúde em tela;
	g) nos presentes autos, existem cópias de diversos processos de pagamentos. Em dois deles, há um despacho da Secretaria Municipal de Controle Interno no sentido de que os documentos que instruíam os sobreditos processos encontravam-se "dentro das formalidades legais", o que fundamentou as autorizações dessas despesas. Nos demais processos, as notas de liquidação foram emitidas pela servidora responsável pela Contabilidade do Fundo Municipal de Saúde;
	h) todos os pagamentos corresponderam a serviços efetivamente prestados, o que pode ser comprovado por documentos que estão com o Idese, tais como notas fiscais, recibos, ficha funcional dos empregados e cópias das respectivas carteiras de trabalho; e
	i) caso tenha ocorrido alguma irregularidade formal nos processos de pagamento, que supostamente caracterizou uma infração aos arts. 62 e 63 da Lei 4.320/1964 e 36 e 42 do Decreto Federal 93.872/1986, deve-se considerar que o defendente teria sido induzido a erro pela Secretária Municipal de Controle Interno, Sra. Cristine Brandão Moraes, a qual, por ter assinado todas as manifestações favoráveis à autorização dos pagamentos, deve ser chamada aos autos como responsável solidária. Acrescentou que a servidora responsável pela contabilidade do Fundo Municipal de Saúde, a qual foi citada nestes autos, também teria contribuído para a prática dos atos ora questionados.
10.	A Sra. Talita Gonçalves de Aguiar argumentou, em sua defesa, que:
	a) seu arrolamento como responsável solidária pelos pagamentos impugnados foi incorreto, uma vez que jamais foi ordenadora de despesas, fiscal nem gestora da prestação de serviços pelo Idese;
	b) atestou a execução de serviços, de forma mecânica, além de ter assinado as notas de empenho, sendo certo que o empenho da despesa não significa que o material foi entregue ou que o serviço foi prestado;
	c) assinou atestos em apenas três dos sete processos abertos em 2007, o que demonstra que ela não era responsável pela confirmação da entrega do material ou da prestação dos serviços;
	d) é servidora pública municipal de carreira, tendo se aposentado em 2016, após prestar relevantes serviços para o Poder Público Municipal de Casimiro de Abreu (RJ) . Na sua ficha funcional, não há nada que desabone sua conduta profissional;
	e) a realização de todos os pagamentos dependia da autorização do ordenador de despesas, cabendo a ela apenas emitir os documentos de liquidação e pagamento, por meio do sistema Betha, que eram assinados mecanicamente e integravam o modelo oficial utilizado no ente municipal; e
	f) todos os pagamentos efetuados para o Idese foram realizados após serem liberados pela Secretaria Municipal de Controle Interno.
11.	A unidade técnica enviou ofícios de citação para três endereços diferentes do Instituto de Desenvolvimento à Ecologia, Saúde e Educação. Tendo em vista que essas tentativas foram infrutíferas, o Idese foi citado por meio de edital publicado no Diário Oficial da União. Transcorrido o prazo regimentalmente fixado, esse instituto permaneceu silente. Por via de consequência, ele deve ser considerado revel, dando-se prosseguimento ao presente processo, na forma prevista no art. 12, § 3º, da Lei 8.443/1992.
12.	A unidade técnica analisou as defesas apresentadas e concluiu que as alegações apresentadas pelos Srs. Luiz Carlos Bueno Machado e José Luiz de Souza Santos e pela Sra. Talita Gonçalves de Aguiar não foram capazes de comprovar a boa e regular aplicação dos recursos repassados. Cabe acrescentar que não existem nos presentes autos elementos que permitam concluir pela ocorrência de boa-fé ou de excludentes de culpabilidade nas condutas dos responsáveis. Consequentemente, propôs:
	a) rejeitar as alegações de defesa apresentadas pelos Srs. Luiz Carlos Bueno Machado e José Luiz de Souza Santos e pela Sra. Talita Gonçalves de Aguiar;
	b) considerar revel o Instituto de Desenvolvimento à Ecologia, Saúde e Educação - Idese;
	c) julgar irregulares as contas dos Srs. Luiz Carlos Bueno Machado e José Luiz de Souza Santos e da Sra. Talita Gonçalves de Aguiar e condená-los, em solidariedade com o Instituto de Desenvolvimento à Ecologia, Saúde e Educação - Idese (CNPJ 07.556.001/0001-66) , ao pagamento do débito apurado nestes autos; e
	d) aplicar aos Srs. Luiz Carlos Bueno Machado e José Luiz de Souza Santos, à Sra. Talita Gonçalves de Aguiar e ao Instituto de Desenvolvimento à Ecologia, Saúde e Educação - Idese, individualmente, a multa prevista nos arts. 57 da Lei 8.443/1992 e 267 do Regimento Interno do TCU.
13.	O Procurador Rodrigo Medeiros de Lima discordou do entendimento esposado pela então Secex (RJ) , com fulcro nos seguintes argumentos:
	a) não está claro se o Idese prestou contas dos recursos recebidos na forma estipulada nos termos de parceria. Foi anexada aos presentes autos uma cópia da Lei Municipal 1.129, de 17/4/2007, que autorizou o município a pagar diretamente aos empregados do Idese disponibilizados para os programas de saúde as remunerações referentes ao mês de março de 2007. Consta nos considerandos da mencionada lei que as prestações de contas dos termos de parceria celebrados em 2006 (previstas para 28 de fevereiro de 2007) não teriam sido apresentadas, ensejando a rescisão dos termos de parceria celebrados em 2007;
	b) os pagamentos relativos ao mês de março de 2007 realmente foram em parte efetuados diretamente aos funcionários do Idese que atuaram na área de saúde do município. Contudo, nos meses que se seguiram, os recursos para pagamento dos profissionais de saúde voltaram a ser integralmente transferidos ao Idese, sem que constem nestes autos informações sobre o motivo de os pagamentos ao Idese terem sido restabelecidos;
	c) ademais, embora a referida lei mencione que os termos de parcerias firmados em 2007 haviam sido rescindidos em decorrência da omissão na prestação de contas, não foram apresentados termos de rescisão, mas apenas termos aditivos, que anteciparam o término do prazo de vigência de dezembro para julho de 2007. Aparentemente, essa redução do mencionado prazo não decorreu de omissão no dever de prestar contas, pois as alterações dos termos de parceria ocorreram em 1º/3/2007, dia seguinte à data limite para apresentação da prestação de contas referentes ao exercício anterior;
	d) assim, não há como afirmar que a Oscip tenha permanecido inadimplente em relação à obrigação de prestar contas dos recursos recebidos. Além disso, a prestação de contas, conforme prevista nos termos de parceria, não compreendia a apresentação dos comprovantes de despesa (recibos emitidos pelos trabalhadores) , mas apenas planilhas, relatórios e demonstrativos;
	e) os comprovantes de despesa deveriam ficar arquivados na sede do próprio Idese por, no mínimo, cinco anos. Ocorre que a auditoria do Denasus originadora desta TCE foi realizada em julho de 2013, mais de cinco anos depois da última transferência realizada em favor do Idese, ocorrida em julho de 2007. Portanto, quando as irregularidades tratadas neste processo foram suscitadas, a Oscip já não estava obrigada a manter a documentação comprobatória das despesas, o que afasta sua responsabilidade pelo débito cogitado nesta TCE;
	f) por outro lado, não é possível considerar as contas do Idese regulares, o que, nos termos do art. 16, inciso I, da Lei 8.443/1992, significaria terem expressado, "de forma clara e objetiva, a exatidão dos demonstrativos contábeis, a legalidade, a legitimidade e a economicidade dos atos de gestão". Consequentemente, este processo deve ser extinto em relação à referida pessoa jurídica, sem julgamento do mérito, com fundamento no art. 212 do Regimento Interno do TCU;
	g) embora a Sra. Talita Gonçalves de Aguiar tenha assinado as notas de liquidação sem comprovar a efetiva prestação dos serviços, tal circunstância decorreu da própria sistemática de execução da despesa em questão, que se deu por meio de repasses previstos nos termos de parceria. Considerando que a comprovação do regular emprego dos recursos seria realizada a posteriori, por meio da prestação de contas que deveria ser apresentada apenas no exercício seguinte, não é possível concluir que a mencionada servidora, que não ocupava posição de comando na administração municipal, teria condições de se opor à sistemática de execução da despesa previamente delineada por instâncias superiores e com aparência de legalidade. Dessa forma, a referida servidora deve ser excluída da relação processual, visto que as irregularidades tratadas neste processo não lhe eram imputáveis;
	h) os dois ex-Secretários Municipais de Saúde do município podem ser responsabilizados pela celebração e manutenção dos termos de parceria, cujos termos ocasionaram a impossibilidade de se obter a documentação comprobatória dos pagamentos às pessoas que prestaram os serviços na área de saúde. Por outro lado, cabe destacar que a celebração de termo de parceria com Oscip para a cooperação na área de saúde, com fundamento nos arts. 3º, IV, e 9º da Lei 9.790/1999, não era, à época, considerada irregular. Por exemplo, nos acórdãos a seguir relacionados, foi admitida pelo TCU a utilização de termos de parceria para a execução de ações custeadas com recursos repassados pelo FNS, embora a questão não fosse pacífica:
	"É necessário verificar, previamente à celebração de termos de parceria custeados com recursos do Fundo Nacional de Saúde, se a entidade destinatária dos recursos apresenta condições técnicas, operacionais e institucionais para executar a contento o objeto pretendido". (Acórdão 1655/2015-TCU-Plenário, Relator: Ministro Benjamin Zymler) 
	"A contratação de profissionais médicos por prazo determinado para integrarem as equipes da Atenção Básica e da Estratégia de Saúde da Família só deve ser realizada se as vagas existentes não forem preenchidas por meio de concurso público, com as devidas justificativas para tanto". (Acórdão 2917/2012-TCU-Plenário | Relator: Ministro-Substituto André Luiz de Carvalho) 
	"É regular a contratação de pessoal para compor as equipes do Programa Saúde da Família por meio de organização social (OS) que tenha celebrado contrato de gestão ou de organização da sociedade civil de interesse público (OSCIP) que haja firmado termo de parceria com a Administração". (Acórdão 6438/2011-TCU-Primeira Câmara | Relator: Ministro Substituto Augusto Sherman) 
	i) no caso sob exame, não há dúvidas de que os recursos foram transferidos para a Oscip a fim de remunerar profissionais que atuavam na área de saúde do município. O fundamento do débito não diz respeito à prestação ou não dos serviços, mas à ausência de comprovação do recebimento dos valores pelos mencionados profissionais. Posto isso, convém ponderar que, se, em vez de celebrar termo de parceria com Oscip para disponibilização de pessoal à área de saúde, o município houvesse contratado uma empresa de prestação de serviços terceirizados para a mesma finalidade, a despesa seria comprovada mediante apresentação das notas ficais referentes aos pagamentos à empresa contratada, não se exigindo comprovação do pagamento efetuado pela empresa a cada funcionário. Dito de outra forma, se os gestores tivessem optado por contratar empresa de prestação de serviços terceirizados em vez de celebrar termo de parceria com Oscip, não se estaria cogitando do débito tratado neste processo, pois não há controvérsia sobre o fato de que os recursos foram repassados à pessoa jurídica que disponibilizou os funcionários;
	j) além disso, há indícios da disponibilização de profissionais ao município pela Oscip, pois constam dos autos comprovantes de recebimento de remuneração pelos funcionários do Idese referentes ao mês de março de 2007, diretamente pagos com recursos do fundo municipal de saúde;
	k) mostra-se, portanto, desproporcional condenar os secretários de saúde a restituírem valores tão vultosos (a soma dos débitos, incluindo juros, perfazia R$ 4.219.740,41 em 1º/1/2018) , tendo em vista que os serviços provavelmente foram prestados e que a celebração de termos de parceria com Oscip não era, por si só, uma conduta considerada irregular. Contudo, a ausência de comprovantes da liquidação da despesa violou o disposto nos arts. 62 e 63 da Lei 4.320/1964 e 36 e 42 do Decreto 93.872/1986. Cumpre frisar ainda que os secretários de saúde poderiam ter estabelecido cláusulas nas avenças prevendo que a documentação comprobatória das despesas deveria ser disponibilizada ao município em prazo razoável após os pagamentos, a fim de proporcionar melhor controle dos recursos públicos e demonstrar o cumprimento dos dispositivos legais e regulamentares mencionados; e
	l) com fulcro nessas considerações, conclui-se que as contas dos Srs. Luiz Carlos Bueno Machado e José Luiz de Souza Santos deverão ser julgadas irregulares, sem, contudo, condenação em débito. Quanto à aplicação de multa, observa-se que o ato autorizador da citação foi expedido em 10/3/2017, de modo que, à luz do entendimento firmado no Acórdão 1.441/2016, Redator Min. Walton Alencar Rodrigues, deve-se considerar prescrita a pretensão punitiva em relação aos atos anteriores a 10/3/2007. Desse modo, constata-se a prescrição da multa aplicável ao Sr. Luiz Carlos Bueno Machado, cujos atos de gestão foram praticados em 2006, sendo cabível a aplicação da multa prevista no art. 58, I, da Lei 8.443/1992 ao Sr. José Luiz de Souza Santos, relativamente aos atos praticados a partir de 10/3/2007.
14.	Diante do acima exposto, o representante do Ministério Público de Contas da União manifestou-se no sentido de:
acolher as alegações de defesa da Sra. Talita Gonçalves de Aguiar, excluindo-a da relação processual;
extinguir o presente processo em relação ao Instituto de Desenvolvimento à Ecologia, Saúde e Educação, tendo em vista a ausência de pressupostos de desenvolvimento válido e regular, em conformidade com o disposto no art. 212 do Regimento Interno do TCU; e
c) julgar irregulares as contas dos Srs. Luiz Carlos Bueno Machado e José Luiz de Souza Santos, aplicando a este último a multa prevista no art. 58, I, da Lei 8.443/1992, relativamente aos atos praticados a partir de 10/3/2017.
II - Análise do mérito desta tomada de contas especial
15.	Solicito as vênias de estilo ao representante do Parquet especializado para manifestar minha concordância com a proposta formulada pela unidade técnica, cuja análise das condutas apuradas nestes autos incorporo desde já às minhas razões de decidir. Entretanto, tendo em vista a relevância das questões sob exame nestes autos e as divergências verificadas entre as instâncias que me antecederam, julgo necessário tecer considerações adicionais, o que passo a fazer.
16.	Os Srs. Luiz Carlos Bueno Machado, Secretário Municipal de Saúde de Casimiro de Abreu (RJ) , entre 3/1/2005 e 23/1/2007, e José Luiz de Souza Santos, Secretário Municipal de Saúde de Casimiro de Abreu (RJ) , nos períodos de 24/1/2007 a 30/1/2008 e 10/11 a 31/12/2008, foram citados em decorrência da execução irregular de despesas custeadas com recursos oriundos do Fundo Nacional de Saúde, destinados aos blocos Assistência Farmacêutica, Atenção Básica e Vigilância em Saúde, que foram utilizados para custear pagamentos para o Idese, realizados com fulcro em termos de parceria firmados com o intuito de implantar Programas de Saúde Bucal, Saúde da Família e Vigilância Epidemiológica - Saúde Coletiva, uma vez que não constam dos respectivos processos de pagamentos documentos fiscais que comprovem a efetiva prestação dos serviços avençados, tais como notas fiscais, recibos ou documentos equivalentes.
17.	Tendo em vista que os dois ex-gestores apresentaram argumentos similares, com a exceção que será vista adiante, analisarei as respectivas defesas em conjunto.
18.	Compulsando os presentes autos, verifiquei que não existem documentos aptos para comprovar a prestação dos serviços avençados nem a correta utilização dos recursos federais transferidos, até porque não houve a necessária apresentação da prestação de contas dos recursos e bens de origem pública recebidos mediante os termos de parceria sob exame. Aduzo que também não foram apresentadas as notas fiscais correspondentes a esses serviços.
19.	Lembro que, no âmbito da Administração Pública, os pagamentos somente podem ser efetuados às entidades privadas se os serviços prestados estiverem devidamente detalhados nos documentos comprobatórios, uma vez que a ausência dos requisitos formais relativos à liquidação das despesas provoca a falta de transparência quanto à correção e à suficiência daqueles serviços. 
20.	Nesse sentido, os arts. 62 e 63 da Lei 4.320/1964, a seguir transcritos, estabelecem que os pagamentos somente ocorram após a liquidação da despesa, mediante documentos comprobatórios do direito ao recebimento, quais sejam, o contrato, a nota de empenho e os comprovantes de efetiva prestação do serviço.
	"Art. 62. O pagamento da despesa só será efetuado quando ordenado após sua regular liquidação.
	Art. 63. A liquidação da despesa consiste na verificação do direito adquirido pelo credor tendo por base os títulos e documentos comprobatórios do respectivo crédito.
	§ 1° Essa verificação tem por fim apurar:
	I - a origem e o objeto do que se deve pagar;
	II - a importância exata a pagar;
	III - a quem se deve pagar a importância, para extinguir a obrigação.
	§ 2º A liquidação da despesa por fornecimentos feitos ou serviços prestados terá por base:
	I - o contrato, ajuste ou acordo respectivo;
	II - a nota de empenho;
	III - os comprovantes da entrega de material ou da prestação efetiva do serviço."
21.	Aduzo que há clara distinção entre os contratos administrativos celebrados com a Administração Pública e os contratos firmados com base em disposições de direito privado. Nos ajustes entre os particulares, interessa primordialmente verificar se o objeto contratual foi alcançado, enquanto nos contratos administrativos, a Administração terá não apenas o direito, mas igualmente o dever de acompanhar a sua perfeita execução. Fala-se, assim, em poder-dever de a Administração promover a devida fiscalização da execução do contrato. 
22.	Nesse sentido, no Acórdão 1450/2011-TCU-Plenário, o Tribunal deixou assente que:
	"é dever do gestor público responsável pela condução e fiscalização de contrato administrativo a adoção de providências tempestivas a fim de suspender pagamentos ao primeiro sinal de incompatibilidade entre os produtos e serviços entregues pelo contratado e o objeto do contrato, cabendo-lhe ainda propor a formalização de alterações qualitativas quando de interesse da Administração, ou a rescisão da avença, nos termos estabelecidos na Lei 8.666/1993".
23.	A situação assume contornos ainda mais graves quando se tem em mente que a prestação de serviços assistenciais demanda cuidados especiais de supervisão e controle. Se todos os gastos de dinheiro público exigem zelo, os pagamentos decorrentes de prestações de serviços exigem atenção ainda maior. Afinal, diferentemente da execução de uma obra ou do fornecimento de bens, os serviços normalmente não deixam, por si sós, evidências de que tenham sido efetuados. É necessário que existam controles capazes de demonstrar que foram efetivamente realizados.
24.	Cabe reconhecer que a fiscalização ideal deveria ter condições de verificar se a prestação dos serviços à comunidade foi efetuada na exata medida do que foi pago e em consonância com o previsto nos ajustes firmados. No entanto, tal ação é de difícil execução no âmbito do controle externo, sobretudo quando inexistem registros confiáveis dos fatos, como ocorre no caso vertente.
25.	Esclareço, ainda, que o controle diário e concomitante dos serviços prestados é de responsabilidade direta do órgão público demandante dos serviços, pois ele tem condições de acompanhar o que a Oscip executou pari passu. Aduzo que os correspondentes atos de controle devem ser registrados e levados para os processos de pagamentos, uma vez que não se pode admitir o pagamento de serviços sem a comprovação de que foram efetivamente prestados, independentemente da natureza do ajuste firmado.
26.	O entendimento acima exposto encontra amparo na jurisprudência desta Corte, como se observa no seguinte trecho do voto condutor do Acórdão 1557/2014-TCU-Plenário, elaborado pela Ministra Ana Arraes:
	"46. O serviço de fornecimento de mão de obra prestado pela Oscip requer comprovação das despesas incorridas em sua prestação, bem como observância das regras de liquidação de despesas dos arts. 62 e 63 da Lei 4.320/1964. É necessário provar que os recursos transferidos foram aplicados nos serviços contratados. Notas fiscais genéricas não demonstram, por si sós, a aplicação dos recursos.
	47. São documentos hábeis para comprovação das despesas mês a mês, que não foram devidamente apresentados: folhas de pagamentos, transferências e ordens bancárias individualizadas por funcionário, comprovantes de recolhimento de FGTS e INSS, demonstrativos de despesas operacionais, dentre outros. Com isso, assegura-se que o administrador não está pagando por serviço não executado.
	48. Os ex-gestores não apresentaram fichas de frequência, recibos de pagamentos aos funcionários, notas fiscais, comprovantes de recolhimentos de encargos sociais e demais tributos. Também não estabeleceram nexo de causalidade entre a totalidade dos recursos transferidos à Oscip e os serviços contratados.
	49. Quanto à necessidade de comprovação do nexo de causalidade entre os contratos e as despesas realizadas, reforço que a descrição genérica de despesas e serviços prestados em simplórias notas fiscais não é suficiente para comprovar se os serviços contratados foram de fato prestados em sua totalidade".
27.	Cumpre salientar que a jurisprudência pacífica desta Corte de Contas dispõe que incumbe ao gestor o ônus de comprovar a regular aplicação dos recursos públicos a ele confiados. Adicionalmente, está assente que o descumprimento desse dever gera a presunção relativa de existência de dano ao Erário no valor cuja correta utilização não foi demonstrada.
28.	Diante do acima exposto, julgo que a não apresentação dos documentos comprobatórios da correta utilização dos recursos federais transferidos caracteriza uma irregularidade muito grave, apta a fundamentar a imputação de débito e a aplicação da multa prevista no art. 57 da Lei Orgânica do TCU. Por via de consequência, não deve ser acolhida a alegação dos responsáveis de que ela seria uma "irregularidade formal". Resta analisar as alegações de defesa desses responsáveis, que, em tese, poderiam afastar as respectivas responsabilidades.
29.	Quanto à alegação no sentido de que a celebração dos termos de parcerias ora sob comento seria lícita, destaco que as Oscip são pessoas jurídicas de direito privado, sem fins lucrativos, instituídas por iniciativa de particulares para desempenhar serviços sociais não exclusivos do Estado com incentivo e fiscalização pelo Poder público, mediante vínculo jurídico instituído por meio de termo de parceria.
30.	Em conformidade com o disposto no art. 1º da Lei 9.790/1999, com a redação conferida pela Lei 13.019/2014:
	"Podem qualificar-se como Organizações da Sociedade Civil de Interesse Público as pessoas jurídicas de direito privado sem fins lucrativos que tenham sido constituídas e se encontrem em funcionamento regular há, no mínimo, 3 (três) anos, desde que os respectivos objetivos sociais e normas estatutárias atendam aos requisitos instituídos por esta Lei".
31.	Acrescento que, nos termos do art. 8º do Decreto 3.100/1999:
	"Será firmado entre o Poder Público e as entidades qualificadas como Organizações da Sociedade Civil de Interesse Público, Termo de Parceria destinado à formação de vínculo de cooperação entre as partes, para o fomento e a execução das atividades de interesse público previstas no art. 3º da Lei nº 9.790, de 1999".
32.	Já o art. 3º, IV, da Lei 9.790/1999 dispõe que a Oscip poderá se dedicar à promoção gratuita da saúde, observando-se a forma complementar de participação dessas organizações.
33.	Com fulcro nessas normas, a jurisprudência do TCU, à época da celebração dos termos de parceria sob comento, admitia a prestação de serviços de saúde pelas Organizações da Sociedade Civil de Interesse Público, como se observa, por exemplo, no Acórdão 1655/2015-TCU-Plenário.
34.	Diante do acima exposto, concluo que assiste razão aos responsáveis no que concerne à possibilidade jurídica da celebração de termos de parceria com vistas à prestação de serviços de saúde. Contudo, esse reconhecimento não afasta as irregularidades apontadas nestes autos, que dizem respeito à não apresentação dos documentos comprobatórios da regular aplicação dos recursos transferidos pela União. 
35.	Entendo que a alegação de que teria ocorrido a prescrição da pretensão punitiva desta Corte não deve ser acolhida. Consoante exposto no voto condutor do Acórdão 1441/2016-TCU-Plenário, de minha lavra:
"9.1.1. a pretensão punitiva do Tribunal de Contas da União subordina-se ao prazo geral de prescrição indicado no art. 205 do Código Civil;
9.1.2. a prescrição a que se refere o subitem anterior é contada a partir da data de ocorrência da irregularidade sancionada, nos termos do art. 189 do Código Civil;
9.1.3. o ato que ordenar a citação, a audiência ou a oitiva da parte interrompe a prescrição de que trata o subitem 9.1.1, nos termos do art. 202, inciso I, do Código Civil;
9.1.4. a prescrição interrompida recomeça a correr da data em que for ordenada a citação, a audiência ou oitiva da parte, nos termos do art. 202, parágrafo único, parte inicial, do Código Civil;
9.1.5. haverá a suspensão da prescrição toda vez que o responsável apresentar elementos adicionais de defesa, ou mesmo quando forem necessárias diligências causadas por conta de algum fato novo trazido pelos jurisdicionados, não suficientemente documentado nas manifestações processuais, sendo que a paralisação da contagem do prazo ocorrerá no período compreendido entre a juntada dos elementos adicionais de defesa ou da peça contendo o fato novo e a análise dos referidos elementos ou da resposta da diligência, nos termos do art. 160, §2º, do Regimento Interno;
9.1.6. a ocorrência desta espécie de prescrição será aferida, independentemente de alegação da parte, em cada processo no qual haja intenção de aplicação das sanções previstas na Lei 8.443/1992;
9.1.7. o entendimento consubstanciado nos subitens anteriores será aplicado, de imediato, aos processos novos (autuados a partir desta data) bem como àqueles pendentes de decisão de mérito ou de apreciação de recurso por este Tribunal";
36.	Desse modo, cumpre verificar se foi ultrapassado o prazo prescricional de dez anos, indicado no art. 205 do Código Civil. 
37.	Este Tribunal tem entendido que a notificação válida do responsável na fase interna das apurações da tomada de contas especial interrompe a contagem do prazo para a prescrição da pretensão punitiva do TCU, conforme se observa no seguinte trecho do voto condutor do Acórdão 4840/2016-TCU-Segunda Câmara, relatado pelo Ministro André Luiz de Carvalho:
"15. Ocorre que, no presente caso concreto, não há que se falar em prescrição da pretensão punitiva, ao menos com relação às falhas atinentes à aplicação dos recursos oriundos do Peja, no exercício de 2003, porquanto, para se pronunciar especificamente a respeito das referidas irregularidades, o responsável foi devidamente notificado pelo órgão concedente em 16/9/2009 (vide fls. 89 e 115 da Peça nº 2) , interrompendo a contagem do prazo prescricional, de modo que a apuração do ilícito não chegou a ficar paralisada por mais de dez anos, anotando-se que circunstância diferente é observada no caso específico do Convênio nº 750.726/2002, em que a notificação válida pelo concedente se efetivou em 22/3/2004 (fl. 194 - Peça nº 1) , transcorrendo mais de dez anos dessa notificação até a citação pelo TCU, em 25/2/2016.
16. Peço licença, assim, para divergir do MPTCU, de sorte a me alinhar ao entendimento de que a notificação realizada no âmbito do órgão repassador interrompeu a suscitada prescrição, servindo-me, para tanto, das pertinentes considerações registradas pela ilustre Ministra Ana Arraes na condução do Acórdão 6018/2015-TCU-Segunda Câmara, ao aduzir que:
"14. Minha divergência quanto ao posicionamento do MPTCU refere-se ao ato capaz de gerar a interrupção da contagem do prazo para prescrição da pretensão punitiva. Embora o MPTCU tenha adotado, neste caso, a citação no âmbito desta Corte, a TCE autuada neste Tribunal representa as etapas finais de um processo de apuração que se inicia no âmbito do órgão repassador. Notificações realizadas na fase interna integram o processo e servem, inclusive, de referência para contagem do prazo de dez anos desde a ocorrência do dano, findo o qual fica dispensada a instauração de TCE  (art. 6º, inciso II, da IN 71/2012) . Nesse contexto, as notificações válidas realizadas no âmbito do órgão repassador não devem ser processualmente ignoradas no âmbito do TCU para fins de caracterização da prescrição.
15. Neste caso, o responsável não foi surpreendido com a citação em 20/11/2013, pois desde 27/06/2007 - portanto, menos de dez anos após os fatos - tinha ciência da apuração das irregularidades e de suas possíveis consequências, como comprova o Aviso de Recebimento por ele assinado (peça 2, p. 90) . Assim, a pretensão punitiva está preservada, pois a notificação do Ministério da Integração Nacional interrompeu o transcurso do prazo decenal, nos termos do art. 202, caput e parágrafo único, do Código Civil (Lei 10.406/2002) , que estabelece que a interrupção da prescrição só pode ocorrer uma vez e recomeça a correr da data do ato que a interrompeu. Ademais, a apuração dos fatos não ficou paralisada por mais de dez anos.
16. Destaco que, embora esse entendimento não seja consensual - como já mencionei, essa questão está sendo discutida no TC Processo 007.822/2005-4 - tal posição jurisprudencial já foi adotada em diversas oportunidades, a exemplo dos Acórdão 294/2015-TCU-Plenário, 4.669/2015 - 2ª Câmara, 1.648/2014 - 2ª Câmara e 5.061/2015 - 2ª Câmara, dentre outros".
38.	No caso em tela, foram impugnados pagamentos realizados entre 11/4 e 27/12/2006. Assim sendo, quando da notificação do responsável, ocorrida em 19/11/2013, no âmbito de processo administrativo instaurado pelo Denasus, haviam transcorrido aproximadamente 7 anos. Considerando que, naquela data, houve a interrupção do prazo decenal, conclui-se que não ocorreu a prescrição da pretensão punitiva.
39.	Cumpre salientar também que, consoante exposto no Acórdão 6974/2014-TCU-Primeira Câmara:
	"Somente o longo decurso de tempo entre a data da transferência dos recursos e a instauração da tomada de contas especial não é suficiente para o trancamento das contas, o qual só ocorrerá após a verificação de que o lapso temporal tenha prejudicado efetivamente o exercício, pelo responsável, do direito à ampla defesa e ao contraditório".
40.	Considerando que os responsáveis haviam sido notificados pelo Denasus, entendo que eles deveriam ter providenciado os documentos necessários à sua defesa muito antes da instauração desta TCE.
41.	Por fim, no que concerne ao prazo de 10 anos previsto no § 4º do art. 5º da IN TCU 56/2007, destaco que uma instrução normativa não pode fixar prazo prescricional, por se tratar de questão afeta ao direito material, a qual apenas poderia ser regulamentada por meio de lei. Assim sendo, considero que o prazo em tela deve ter caráter eminentemente indicativo, em homenagem ao princípio da segurança jurídica e à garantia constitucional da ampla defesa e do contraditório, com vistas a possibilitar a esta Corte a tomada de decisões à luz do caso concreto.
42.	Ademais, cumpre ressaltar que o citado § 4º do art. 5º da IN TCU 56/2007 prevê expressamente que a regra nele contida poderá ser superada por decisão em contrário adotada pelo TCU. Isso reforça o caráter apenas indicativo do prazo em questão.
43.	Tendo em vista esses argumentos, julgo que a alegação referente à suposta prescrição da pretensão punitiva deste Tribunal deve ser rejeitada.
44.	Os responsáveis argumentaram que teria ocorrido a decadência do direito de agir do TCU, com fundamento na aplicação analógica do prazo quinquenal previsto nos arts. 1° da Lei 9.873/1999 e 1º do Decreto 20.910/1932, que cuidam de prazos prescricionais. Contudo, consoante exposto acima, este Tribunal entende que o prazo prescricional de sua pretensão punitiva não é aquele estipulado nesses dois normativos.
45.	Além disso, por meio do Acórdão 1088/2015-TCU-Plenário, relatado pelo Ministro Augusto Nardes, o TCU entendeu que a duração e a validade dos processos de controle externo não se vinculam ao prazo decadencial previsto no art. 54 da Lei 9.784/1999 (norma geral) , que é de cinco anos, sendo aplicáveis as disposições da Lei 8.443/1992 (norma especial) , que não regula a decadência.
46.	Cumpre destacar, ainda, que o citado art. 54 da Lei 9.784/1999, que trata do direito de a administração anular os atos administrativos de que decorram efeitos favoráveis para os destinatários, não se aplica ao caso vertente, por se referir a situação diversa daquela analisada nesta TCE. Nesse sentido, cabe transcrever o seguinte trecho do voto condutor do Acórdão 9167/2017-TCU-Segunda Câmara, relatado pelo Ministro Augusto Nardes:
	"9. A jurisprudência deste Tribunal é unânime em afastar a incidência da regra do art. 54, § 1º, da Lei 9.784/1999 aos processos de controle externo, uma vez que a norma específica, a Lei 8.443/1992 (Lei Orgânica do TCU) não dispõe sobre matéria de decadência. Logo, a decadência de que trata aquela norma geral é aplicável ao TCU somente como meio de autotutela no desempenho de sua função administrativa. Nesse sentido, cito os seguintes precedentes: Acórdãos 1.614/2010 e 1.742/2010, da 1ª Câmara; Acórdão 615/2010-TCU-Segunda Câmara e Acórdãos 3.361/2013, 2.900/2014 e 1.088/2015, do Plenário";
47.	Com fulcro nessas considerações, julgo que não deve ser acolhida a alegação de decadência apresentada pelos responsáveis.
48.	Os ex-gestores municipais também afirmaram ter autorizado a realização de despesas com espeque em despacho da Secretaria Municipal de Controle Interno, no qual teria sido afirmado que os documentos que instruíam os sobreditos processos de pagamento encontravam-se "dentro das formalidades legais".
49.	Verifiquei que o art. 38, XII, da Lei Municipal 992/2005 estabelece que compete à mencionada secretaria examinar e certificar a legalidade dos atos referentes à execução de despesas. Nos casos concretos ora sob exame, a Secretária Municipal de Controle Interno se manifestou favoravelmente à realização dos pagamentos, como se observa no seguinte trecho de um desses despachos encaminhados ao Secretário Municipal de Saúde:
"Após análise dos documentos anexados aos autos do presente processo, a Secretaria Municipal de Controle Interno verificou que os mesmos se encontram dentro das formalidades legais. 
Assim, sugerimos que seja autorizada a despesa e que o processo seja encaminhado ao Departamento de Contabilidade do Fundo Municipal de Saúde para emissão da nota de empenho e ordem de pagamento".
50.	Entretanto, avalio que o despacho favorável da Secretária de Controle Interno, além de não vincular os gestores municipais, que dele podem discordar, desde que fundamentem eventuais divergências, não exime os ex-Secretários Municipais de Saúde da obrigação de verificar o fiel cumprimento do objeto avençado. Ademais, caso eles tivessem compulsado os referidos processos de pagamentos, teria sido possível constatar a ausência de elementos essenciais. Nunca é demais lembrar que tal procedimento era esperado de quem deve zelar por verbas públicas. 
51.	Assim sendo, julgo que essa alegação também deve ser rejeitada.
52.	Por fim, cabe analisar a afirmação de que todos os pagamentos realizados corresponderam a serviços efetivamente prestados, o que poderia ser comprovado por documentos de posse do Idese. Cabe salientar que o referido instituto foi citado por meio do Edital 35/2017-TCU/SECEX-RJ, de 19/5/2017, publicado no Diário Oficial da União em 25/5/2017, e não apresentou defesa. Adicionalmente, cumpre assinalar que não cabe ao TCU produzir provas, organizar informações, realizar perícias ou adotar qualquer medida tendente a revelar o nexo de causalidade entre recursos transferidos e despesas efetuadas, pois compete ao gestor comprovar a boa e regular aplicação desses recursos.
53.	Diante do acima exposto, entendo que essa alegação também não merece prosperar.
54.	Além dos argumentos similares àqueles apresentados pelo Sr. Luiz Carlos Bueno Machado, o Sr. José Luiz de Souza Santos afirmou que as notas de liquidação das despesas referentes aos processos de pagamento 213/2007, 243/2007 e 276/2007 foram devidamente emitidas pela servidora responsável pela Contabilidade do Fundo Municipal de Saúde, Sra. Talita Gonçalves de Aguiar. Acrescentou que a participação dessa servidora contribuiu para sua crença na regularidade dos pagamentos ora questionados.
55.	Verifiquei que constam destes autos as referidas notas de liquidação, efetivamente emitidas pela Sra. Talita Gonçalves de Aguiar. Apesar de verídica, essa alegação do ex-gestor não é capaz de afastar sua responsabilidade, uma vez que, consoante exposto no parágrafo 49 deste voto, ele tinha o dever de verificar o fiel cumprimento do objeto avençado. Por oportuno, reitero que, caso ele tivesse analisado os referidos processos de pagamentos, teria constatado a ausência de elementos essenciais.  
56.	Com fulcro nessas considerações, julgo que as alegações dos Srs. Luiz Carlos Bueno Machado e José Luiz de Souza Santos não lograram afastar as respectivas responsabilidades pelas irregularidades apuradas nestes autos.
57.	A Sra. Talita Gonçalves de Aguiar foi citada porque, na qualidade de servidora lotada no Departamento de Contabilidade do Fundo Municipal de Saúde de Casimiro de Abreu (RJ) , declarou, no âmbito dos processos de pagamento 47/2007, 103/2007 e 276/2007, que os serviços haviam sido prestados, sem que houvesse documentos comprobatórios dessas afirmações.
58.	Esclareço que foram anexadas cópias dos documentos assinados pela responsável nos quais ela emitiu as declarações acima citadas. Assim sendo, não restam dúvidas sobre a efetiva prática das condutas irregulares em tela.
59.	Aduzo que, nos termos do art. 33, IX, da Lei Municipal 992/2005,  compete ao Departamento de Contabilidade, no qual a Sra. Talita Gonçalves de Aguiar estava lotada,  encaminhar, conferir e instruir os processos de pagamento, impugnando aqueles que considerasse irregulares. Dessa forma, a emissão das notas de liquidação constava entre suas atribuições, devendo ser sempre precedida pela necessária conferência dos documentos comprobatórios do direito do credor, o que não foi feito no caso vertente.
60.	Este Tribunal tem responsabilizado quem atesta indevidamente a prestação de serviços, não sendo necessário que essa pessoa atue como ordenador de despesas. Nesse sentido, cumpre transcrever o seguinte trecho do voto condutor do Acórdão 2512/2009-TCU-Plenário, relatado pelo Ministro Aroldo Cedraz:
"6. Ao atestar notas fiscais concernentes a serviços comprovadamente não prestados, o agente administrativo Marcos Antônio Oliveira de Morais tornou-se responsável pelo dano sofrido pelo erário e, consequentemente, assumiu a obrigação de ressarci-lo, encargo este que não seria afastado nem mesmo na hipótese de reconhecimento de sua boa-fé, que, aliás, não pode ser reconhecida, dada a flagrante irregularidade de sua conduta".
61.	Diante do acima exposto, julgo que a conduta da Sra. Talita Gonçalves de Aguiar é capaz de fundamentar a imputação de débito e a aplicação da multa prevista no art. 57 da Lei Orgânica do TCU. Resta analisar as alegações de defesa por ela apresentadas, que, em tese, poderiam afastar as respectivas responsabilidades.
62.	A responsável alegou que nunca foi nomeada fiscal ou gestora da prestação de serviços pelo Idese. Contudo, esta Corte entende que essa circunstância não impede a responsabilização de quem atesta a prestação de serviços que não foi documentalmente comprovada.
63.	A servidora alegou, ainda, a suposta prescrição da pretensão punitiva do TCU. Contudo, entendo que ela não ocorreu, pelos motivos que passo a expor.
64.	Este Tribunal tem entendido que o prazo para a prescrição da sua pretensão punitiva começa a fluir a partir do fim do prazo para prestação de contas, momento em que se conclui a última etapa do ajuste e o Estado deve começar a agir para defender seus interesses. Esse entendimento foi esposado, por exemplo, no seguinte trecho do voto condutor do Acórdão 10145/2017-TCU-Segunda Câmara, relatado pelo Ministro Marcos Bemquerer Costa:
"11. Sobre o marco inicial do prazo decadencial de dez anos para instauração da TCE, trago à consideração o raciocínio de que a inexecução parcial de convênios e instrumentos congêneres somente se concretiza no fim da execução desses ajustes. Embora possam acontecer diversos eventos ao longo da execução do ajuste que levarão à inexecução parcial - por exemplo, utilização de técnica ou material inadequados, realização de pagamentos indevidos, perda de insumos por falta de guarda e conservação ou mesmo pela ocorrência de desastres naturais -, até o último dia da vigência o gestor pode atuar para sanar as falhas porventura existentes. É até mesmo esperado que a execução dos convênios evolua até o seu encerramento, quando se tem um objeto definitivo para a fiscalização.
12. Além disso, só se pode exigir que o Poder Público constate o cumprimento imperfeito da obrigação assumida pelo convenente a partir do momento em que a prestação de contas se torna devida, pois o período que medeia o fim da execução convenial e o limite para a prestação de contas é destinado à organização das contas pelo gestor. Mesmo que o concedente, o controle interno ou o controle externo fiscalizem a execução do ajuste antes do fim do prazo para prestação de contas, a comparação do que foi executado com as especificações do plano de trabalho e o exame dos documentos necessários para demonstrar o nexo de causalidade entre o gasto dos recursos e o cumprimento do objeto só são completos quando a prestação de contas se torna exigível.
13. Uma vez que os elementos para avaliar a execução material e a conduta do responsável só se tornam plenamente disponíveis no prazo final para prestação de contas, caso não tenha havido entrega ou rescisão antecipadas, sustento que este parâmetro deve ser observado como dies a quo para calcular o prazo de dez anos fixado na mencionada Instrução Normativa 71/2012 para a primeira notificação ou citação válida do Responsável";
65.	As declarações indevidas ocorreram nos dias 31/1/2007 (processo de pagamento 47/2007) , 16/3/2007 (processo de pagamento 103/2007) e 10/7/2007 (processo de pagamento 276/2007) . As prestações de contas deveriam ser entregues até o dia 28/2/2008, em conformidade com o item 5 dos termos de parceria em tela. Portanto, essa era a data inicial do prazo de prescrição. Considerando que, no dia 10/3/2017, foi determinada a citação dessa responsável, o referido prazo foi interrompido nesse dia. Logo, não houve a prescrição da pretensão punitiva desta Corte de Contas.
66.	Com espeque nessas considerações, julgo que a Sra. Talita Gonçalves de Aguiar deve ser responsabilizada, sendo-lhe imputado débito e aplicada a multa prevista no art. 57 da Lei 8.443/1992.
67.	Por fim, cumpre analisar a responsabilização do Instituto de Desenvolvimento à Ecologia Saúde e Educação - Idese em decorrência da não apresentação da prestação de contas dos recursos recebidos com fulcro nos termos de parceria sob comento. Com esse intuito e visando melhor esclarecer a meus pares, traçarei a seguir o marco legal que regerá a avaliação da responsabilidade dessa entidade.
68. 	O poder público, com o intuito de custear a prestação dos serviços ajustados nos referidos termos de parceria, repassou para a entidade os recursos necessários ao ressarcimento das despesas decorrentes dessas atividades. A utilização de recursos públicos acarretou a observância dos princípios e das regras aplicáveis à celebração/execução de avenças pela administração pública. 
69.	Em especial, destaco que os normativos que disciplinam os termos de parceria fixam procedimentos a serem adotados pelas Oscip no sentido de prestar contas dos resultados alcançados e dos gastos efetuados. Nesse sentido, o art. 10, § 2º, V, da Lei 9.790/1999 dispõe:
"Art. 10. O Termo de Parceria firmado de comum acordo entre o Poder Público e as Organizações da Sociedade Civil de Interesse Público discriminará direitos, responsabilidades e obrigações das partes signatárias.
[...]
§ 2º São cláusulas essenciais do Termo de Parceria:
[...]
V - a que estabelece as obrigações da Sociedade Civil de Interesse Público, entre as quais a de apresentar ao Poder Público, ao término de cada exercício, relatório sobre a execução do objeto do Termo de Parceria, contendo comparativo específico das metas propostas com os resultados alcançados, acompanhado de prestação de contas dos gastos e receitas efetivamente realizados, independente das previsões mencionadas no inciso IV".
70.	Por seu turno, o art. 12 do Decreto 3.100/1999, que regulamenta o artigo supracitado, possuía a seguinte redação quando os termos de parceria em tela foram assinados: 
"Art. 12. Para efeito do disposto no § 2o, inciso V, do art. 10 da Lei 9.790, de 1999, entende-se por prestação de contas relativa à execução do Termo de Parceria a comprovação, perante o órgão estatal parceiro, da correta aplicação dos recursos públicos recebidos e do adimplemento do objeto do Termo de Parceria, mediante a apresentação dos seguintes documentos: 
I - relatório sobre a execução do objeto do Termo de Parceria, contendo comparativo entre as metas propostas e os resultados alcançados;
II - demonstrativo integral da receita e despesa realizadas na execução;
III - parecer e relatório de auditoria, nos casos previstos no art. 19; e
IV - entrega do extrato da execução física e financeira estabelecido no art. 18".
71.	Por sua vez, o art. 4º da mesma Lei estabelece que: 
"Art. 4o Atendido o disposto no art. 3o, exige-se ainda, para qualificarem-se como Organizações da Sociedade Civil de Interesse Público, que as pessoas jurídicas interessadas sejam regidas por estatutos cujas normas expressamente disponham sobre:
[...]
VII - as normas de prestação de contas a serem observadas pela entidade, que determinarão, no mínimo:
[...]
d) a prestação de contas de todos os recursos e bens de origem pública recebidos pelas Organizações da Sociedade Civil de Interesse Público será feita conforme determina o parágrafo único do art. 70 da Constituição Federal."
72.	O referido dispositivo constitucional estabelece que:
"Art. 70. A fiscalização contábil, financeira, orçamentária, operacional e patrimonial da União e das entidades da administração direta e indireta, quanto à legalidade, legitimidade, economicidade, aplicação das subvenções e renúncia de receitas, será exercida pelo Congresso Nacional, mediante controle externo, e pelo sistema de controle interno de cada Poder.
	Parágrafo único. Prestará contas qualquer pessoa física ou jurídica, pública ou privada, que utilize, arrecade, guarde, gerencie ou administre dinheiros, bens e valores públicos ou pelos quais a União responda, ou que, em nome desta, assuma obrigações de natureza pecuniária".
73.	Da leitura dessas normas, depreende-se que o Instituto de Desenvolvimento à Ecologia, Saúde e Educação, ao se omitir na prestação de contas dos recursos públicos a ele repassados, descumpriu expressas disposições constitucionais, legais e infralegais. Essa grave irregularidade é apta para ensejar sua condenação em débito, além da imputação da multa prevista no art. 57 da Lei Orgânica do TCU.
74.	No caso vertente, cabe frisar ainda que, apesar de ter sido regularmente citado, o Idese optou por permanecer silente, o que caracterizou sua revelia.
75.	Com fulcro nessas considerações e tendo em vista a inexistência nestes autos de elementos que permitam concluir pela existência de boa-fé ou de outros excludentes de culpabilidade, julgo que deve ser imputado débito e aplicada a multa prevista no art. 57 da Lei 8.443/1992 ao Idese.
III - Conclusão
76.	Com espeque na análise acima realizada, julgo que as contas dos Srs. Luiz Carlos Bueno Machado e José Luiz de Souza Santos, da Sra. Talita Gonçalves de Aguiar e do Instituto de Desenvolvimento à Ecologia, Saúde e Educação - Idese devem ser julgadas irregulares, sendo-lhes imputado débito solidário conforme discriminado nas tabelas abaixo:
	Responsáveis solidários: Sr. Luiz Carlos Bueno Machado e Idese 
	VALOR (R$) 
	DATA

	16.100,00
	11/4/2006

	20.150,00
	11/4/2006

	11.060,00
	11/4/2006

	11.060,00
	18/5/2006

	4.221,97
	19/6/2006

	62.092,36
	19/6/2006

	88.860,99
	19/6/2006

	4.221,97
	5/7/2006

	35.241,36
	5/7/2006

	60.870,21
	2/8/2006

	113.793,40
	2/8/2006

	17.100,00
	12/9/2006

	18.600,00
	12/9/2006

	2.324,55
	12/9/2006

	17.860,00
	5/10/2006

	66.530,00
	5/10/2006

	2.324,55
	5/10/2006

	4.221,97
	1/11/2006

	20.210,00
	8/12/2006

	36.630,00
	8/12/2006

	2.324,55
	8/12/2006

	20.500,00
	8/12/2006

	4.700,00
	27/12/2006

	25.598,87
	27/12/2006

	66.600,00
	27/12/2006

	11.800,00
	27/12/2006

	Responsáveis solidários: Sr. José Luiz de Souza Santos e Idese 
	VALOR (R$) 
	DATA

	5.062,61
	15/5/2007

	66.494,64
	15/5/2007

	33.796,00
	15/5/2007

	6.116,60
	14/6/2007

	86.564,00
	14/6/2007

	46.739,87
	14/6/2007

	Responsáveis solidários: Sr. José Luiz de Souza Santos, Sra. Talita Gonçalves de Aguiar  e Idese 
	VALOR (R$) 
	DATA

	3.400,00
	31/1/2007

	5.536,22
	31/1/2007

	32.833,80
	31/1/2007

	17.146,40
	31/1/2007

	60.870,22
	16/3/2007

	87.490,91
	16/3/2007

	6.794,04
	16/3/2007

	5.539,74
	10/7/2007

	46.739,87
	10/7/2007

	80.688,00
	10/7/2007

77.	Adicionalmente, deve ser aplicada a esses responsáveis a multa prevista no art. 57 da Lei 8.443/1992, nos valores relacionados abaixo, que correspondem a aproximadamente 10% do montante do débito atribuído a cada um deles, atualizado na data do julgamento desta TCE:
	Responsável
	Valor da multa (R$) 

	Luiz Carlos Bueno Machado
	260.000,00

	José Luiz de Souza Santos
	170.000,00

	Talita Gonçalves de Aguiar
	100.000,00

	Instituto de Desenvolvimento à Ecologia, Saúde e Educação
	530.000,00

	Diante do acima exposto, voto no sentido de que seja aprovado o acórdão que ora submeto à deliberação deste Colegiado.
TCU, Sala das Sessões Ministro Luciano Brandão Alves de Souza, em 10 de março de 2020.
BENJAMIN ZYMLER 
Relator